ACORDAO-COMPLETO-2449065

ACÓRDÃO 4796/2021 ATA 8/2021 - PRIMEIRA CÂMARA

VISTOS, relatados e discutidos estes autos da Tomada de Contas Especial instaurada pelo então Ministério do Trabalho e Emprego em desfavor do Centro de Pesquisa e Qualificação Tecnológica - CPQT e do Sr. Edson da Silva Almeida, ex-Diretor daquela entidade, tendo por fundamento a não comprovação da regular aplicação dos recursos do Convênio MTE/SPPE/CODEFAT 114/2009 CPQT/CE.    
ACORDAM os Ministros do Tribunal de Contas da União, reunidos em Sessão da 1ª Câmara, ante as razões expostas pelo Relator, em: 
9.1. com fundamento nos arts. 1º, inciso I, 16, inciso III, alíneas b e c, 19, caput, e 23, inciso III, da Lei 8.443/1992, julgar irregulares as contas do Centro de Pesquisa e Qualificação Tecnológica, bem como dos Srs. Edson da Silva Almeida e Cícero Roberto Bitencourt Calou, condenando-os, em solidariedade, ao pagamento das quantias originais abaixo discriminadas, atualizadas monetariamente e acrescidas dos juros de mora, calculados a partir das datas indicadas até a do efetivo recolhimento, com a fixação do prazo de 15 (quinze) dias, a contar das notificações, para comprovarem, perante o Tribunal (artigo 214, inciso III, alínea a do Regimento Interno) , o recolhimento da dívida ao Tesouro Nacional, na forma prevista na legislação em vigor:
	Valor (R$) 
	Data 

	2.800,00
	30/4/2010

	500,00
	31/3/2010

	500,00
	31/3/2010

	1.000,00
	19/10/2010

	500,00
	7/10/2010

	1.000,00
	31/3/2010

	2.000,00
	27/8/2010

	1.800,00
	1º/6/2010

	1.500,00
	1º/6/2010

	900,00
	27/8/2010

	5.089,59
	10/6/2010

	597,00
	18/5/2011

	800,00
	25/5/2011

	2.000,00
	19/4/2011

	2.592,94
	4/2/2011

	2.592,94
	4/2/2011

	600,00
	14/2/2011

	500,00
	14/2/2011

	500,00
	14/2/2011

	1.000,00
	14/2/2011

	600,00
	14/2/2011

	1.200,00
	14/2/2011

	1.200,00
	14/2/2011

	3.000,00
	14/2/2011

	600,00
	16/2/2011

	500,00
	16/2/2011

	500,00
	16/2/2011

	2.000,00
	18/2/2011

	2.000,00
	22/2/2011

	1.275,00
	23/2/2011

	6.736,65
	23/2/2011

	450,00
	23/2/2011

	1.000,00
	23/2/2011

	3.000,00
	9/3/2011

	208,35
	13/3/2011

	500,00
	14/3/2011

	1.882,50
	21/12/2010

	1.372,86
	31/7/2011

	1.666,14
	30/11/2011

	1440,00
	14/2/2011

	1.530,00
	16/2/2011

	6.026,79
	8/4/2010

	5.587,20
	4/8/2010

	9.2. aplicar individualmente aos responsáveis adiante especificados a multa prevista nos artigos 19, caput, e 57 da Lei 8.443/1992, nos seguintes valores, fixando-lhes o prazo de 15 (quinze) dias, a contar das notificações, para que comprovem, perante o Tribunal (artigo 214, inciso III, alínea "a", do Regimento Interno/TCU) , o recolhimento da dívida ao Tesouro Nacional, atualizada monetariamente desde a data do presente Acórdão até a do efetivo recolhimento, se for paga após o vencimento, na forma da legislação em vigor;
	Responsável
	Valor (R$) 

	Edson da Silva Almeida
	20.000,00

	Cícero Roberto Bitencourt Calou
	15.000,00

	Centro de Pesquisa e Qualificação Tecnológica
	15.000,00

9.3. autorizar, caso requerido, nos termos do art. 26 da Lei 8.443/1992 c/c o art. 217 do Regimento Interno/TCU, o parcelamento das dívidas em até 36 (trinta e seis) parcelas mensais e sucessivas, sobre as quais incidirão os correspondentes acréscimos legais (débito: atualização monetária e juros de mora; multa: atualização monetária) , esclarecendo aos responsáveis que a falta de pagamento de qualquer parcela importará no vencimento antecipado do saldo devedor, sem prejuízo das demais medidas legais;
9.4. autorizar, desde logo, nos termos do art. 28, inciso II, da Lei 8.443/1992, a cobrança judicial das dívidas, caso não atendidas as notificações;   
9.5. enviar cópia deste Acórdão à Procuradoria da República no Estado do Ceará, nos termos do § 7° do art. 209 do Regimento Interno/TCU, para a adoção das medidas que entender cabíveis, e à Secretaria do Trabalho/Ministério da Economia, para ciência.

Tomada de Contas Especial instaurada pelo então Ministério do Trabalho e Emprego tendo por fundamento a não comprovação da regular aplicação dos recursos do Convênio MTE/SPPE/CODEFAT 114/2009.

Primeira Câmara

extinto Ministério do Trabalho e Emprego, atual Secretaria do Trabalho/Ministério da Economia.

3. Responsáveis: Centro de Pesquisa e Qualificação Tecnológica - CPQT (03.165.769/0001-58), Cícero Roberto Bitencourt Calou (XXX.809.683-XX) e Edson da Silva Almeida (XXX.936.353-XX).

13.1. Ministros presentes: Walton Alencar Rodrigues (Presidente), Vital do Rêgo e Jorge Oliveira.
13.2. Ministro-Substituto convocado: Marcos Bemquerer Costa (Relator).
13.3. Ministros-Substitutos presentes: Augusto Sherman Cavalcanti e Weder de Oliveira.

ACORDAO-COMPLETO-2536739

Acórdão 4265/2022 - Primeira Câmara

MARCOS BEMQUERER

Trata-se da Tomada de Contas Especial instaurada pelo então Ministério do Trabalho e Emprego - MTE em desfavor do Centro de Pesquisa e Qualificação Tecnológica - CPQT e do Sr. Edson da Silva Almeida, ex-Diretor daquela entidade, tendo por fundamento a não comprovação da regular aplicação dos recursos do Convênio MTE/SPPE/CODEFAT 114/2009 - CPQT/CE (Siconv 730.590/2009) .
2.	Mencionado ajuste foi celebrado entre o extinto Ministério do Trabalho e Emprego e o CPQT e teve por objeto o estabelecimento de cooperação técnica e financeira mútua para a execução de ações de qualificação social e profissional do Plano Setorial de Qualificação - PlanSeQ - Motofrete Nacional, no âmbito do Plano Nacional de Qualificação - PNQ, visando à qualificação de 300 motofretistas no município de Fortaleza/CE, conforme Plano de Trabalho e Termo de Convênio (peça 1, pp. 15/30 e 77/88) . 
3.	Transcrevo, a seguir, com os devidos ajustes de forma, a instrução da Secretaria de Controle Externo de Tomada de Contas Especial - Secex/TCE na qual os fatos atinentes a este processo são descritos (peça 101) :
"HISTÓRICO	
3. O Convênio MTE/SPPE/CODEFAT 114/2009 (Siconv 730.590) foi firmado no valor de R$ 237.000,00, sendo R$ 225.150,00 à conta do concedente, e R$ 11.850,00 referentes à contrapartida do convenente. Teve vigência de 31/12/2009 a 30/12/2010 (peça 1, p. 85 e 88) , sendo prorrogada de ofício até 30/6/2011 (peça 1, p. 104-105) , com prazo de 30 dias contados do término da vigência do convênio ou do último pagamento efetuado (...) para a apresentação da prestação de contas (peça 1, p. 84) . Os recursos foram liberados mediante três ordens bancárias, a saber:
	Nº Ordem Bancária
	Data
	Valor
	Referências

	2010OB800415
	15/3/2010
	33.772,50
	Peça 1, p. 91-92

	2010OB800975
	4/6/2010
	90.060,00
	Peça 1, p. 96-97

	2010OB800047
	26/1/2011
	101.317,50
	Peça 1, p. 118-119

4. Na análise da execução do objeto conveniado foram elaboradas as Notas Informativas 174/2013-CGCC/SPPE/MTE, de 6/2/2013, 457/2013-CGCC/SPPE/MTE, de 20/3/2013, 764/2013- CGCC/SPPE/MTE, de 23/4/2013, 1989/2013/CGQUA/DEQ/SPPE/MTE, de 12/9/2013 (peça 1, p. 123, 126, 130, 138-139) , o Parecer Financeiro, inerido no Siconv, de 4/12/2013 (peça 1, p. 144 e 148) .
5. O fundamento para a instauração da Tomada de Contas Especial foi a omissão no dever de prestar contas, tendo em vista a ausência dos registros de execução e da prestação de contas no Sistema de Gestão de Convênios e Contratos de Repasses - Siconv, conforme notas informativas e parecer acima mencionados.
6. Por meio das comunicações abaixo identificadas, a [Secretaria de Políticas Públicas e Emprego] - SPPE notificou os responsáveis, a convenente, requerendo a apresentação da prestação de contas ou a devolução dos recursos recebidos:
	Responsáveis
	Comunicação
	Data do recebimento
	Teor

	Nádja Cristina da Silva Almeida, Diretora do CPQT
	Ofício 640/CGCC/SPPE/MTE, de 6/2/2013, peça 1, p. 122
		Encaminha cópia da Nota Informativa 174/2013-CGCC/SPPE/MTE e concede o prazo de 10 dias para regularização sob pena de inscrição da inadimplência no Siconv/Cadin

		Ofício 1365/CGCC/SPPE/MTE, de 26/3/2013, peça 1, p. 125
	1º/4/2013, conforme AR, peça 1, p. 127
	Encaminha cópia da Nota Informativa 457/2013-CGCC/SPPE/MTE e concede o prazo de 15 dias para regularização sob pena de inscrição da inadimplência no Siconv/Cadin

		Oficio 2206/CGCC/SPPE/ MTE, de 23/4/2013, peça 1, p. 129
	Recebido em 29/4/2013, peça 1, p. 133
	Comunica inscrição da inadimplência no SICONV e da inscrição no Cadin, bem como instauração de Tomada de Contas Especial caso a prestação de contas final não seja apresentada.

		Oficio 5651/SPPE/ MTE, de 16/9/2013, peça 1, p. 137
		Encaminha cópia da Nota Informativa CGQUA/DEQ/SPPE/MTE 1989/2013

		Oficio 4354/CGCC/SPPE/ MTE, de 4/9/2014, peça 1, p. 147
		Encaminha cópia do Parecer datado de 04/12/2013, elaborado no Portal dos Convênios 

	Centro de Pesquisa e Qualificação Tecnológica - CPQT
	Oficio 122/GETCE/SPPE /MTE, de 3/3/2015, peça 1, p. 156
	6/4/2015, peça 1, p. 157
	Comunica instauração da Tomada de Contas Especial e concede prazo para recolhimento do débito corrigido na forma da lei e/ou inserção da prestação de contas no Siconv.

	Edson da Silva Almeida, ex-Diretor do CPQT
	Oficio 123/GETCE/SPPE /MTE, de 3/3/2015, peça 1, p. 159
	6/3/2015, peça 1, p. 160
	Tomada de Contas Especial e concede prazo para recolhimento do débito corrigido na forma da lei e/ou inserção da prestação de contas no Siconv

7. Embora o Sr. Edson da Silva Almeida tenha solicitado prorrogação de prazo de 30 dias para atender a demanda constante do Ofício 640/2013/CGCC/SPPE/MTE (peça 1, p. 128) , não atendeu [a notificação].  
8. Diante do não saneamento das irregularidades apontadas e da não devolução dos recursos, instaurou-se a Tomada de Contas Especial. No Relatório de Tomada de Contas Especial 29/2015 (peça 1, p. 163-170) , conclui-se que o prejuízo importaria no valor total dos recursos repassados, imputando-se a responsabilidade ao Sr. Edson da Silva Almeida (....) em solidariedade com o Centro de Pesquisa e Qualificação Tecnológica - CPQT, em razão da não inclusão no Portal dos Convênios - Siconv da documentação exigida para a prestação de contas, necessária à análise da prestação de contas, comprovação da utilização dos recursos e cumprimento do objeto pactuado.
9. O Relatório de Auditoria 2286/2015 da Controladoria Geral da União (peça 1, p. 210-213) também chegou às mesmas conclusões. Após serem emitidos o Certificado de Auditoria, o Parecer do Dirigente e o Pronunciamento Ministerial (peça 1, p. 214-215 e 218) , o processo foi remetido a este Tribunal.
10. Na instrução inicial, foi proposta a citação dos responsáveis em face da não comprovação da boa e regular aplicação dos recursos federais ante a omissão no dever de prestar contas do Convênio MTE/SPPE/CODEFAT 114/2009 (peça 2) .
11. A citação foi realizada mediante os Ofícios 0933/2016-TCU/SECEX-CE, e 0934/2016-TCU/SECEX-CE, de 13/4/2016, ao CPQT e ao Sr. Edson da Silva Almeida, respectivamente (peças 6 e 7) . A correspondência encaminhada ao Sr. Edson foi recebida em 27/4/2016, conforme Aviso de Recebimento - AR (peça 15) . Já a comunicação encaminhada ao Centro de Pesquisa retornou após três tentativas de entrega, com o motivo 'não procurado' (peça 16) . Foi encontrado novo endereço da referida instituição (peça 17) , e enviado o Ofício 2220/2016-TCU/SECEX-CE, de 12/9/2016 (peça 19) , o qual foi recebido em 20/9/2016, conforme AR (peça 20) . A citação foi realizada também mediante edital, publicado no DOU em 24/10/2016 (peças 21 e 22) . 
12. Em resposta à citação, o Sr. Edson da Silva Almeida encaminhou os argumentos [da] peça 8 (p. 1-5) , acompanhados dos documentos de mesma peça (p. 6-107) e peças 9 a 13. O Centro de Pesquisa e Qualificação Tecnológica permaneceu silente.
13. Foi elaborada nova instrução, na qual o auditor do feito ponderou que, em razão de a competência original inerente ao controle e à fiscalização sobre a execução do convênio ser do órgão concedente, bem como sobre a análise e aprovação da prestação de contas e, considerando que o responsável encaminhou extemporaneamente a documentação ao TCU, denominada por ele como prestação de contas, que ele afirma ter sido retirada do Siconv e, ainda, que o órgão repassador detinha maior conhecimento quanto ao cumprimento das ações objeto do convênio, portanto, melhores condições de apurar possíveis irregularidades, propôs:
'40. Diante do exposto, submetemos os autos à consideração superior, propondo ao Tribunal:
I - encaminhar à Secretaria de Políticas Públicas de Emprego - SPPE, do Ministério do Trabalho, documentação, juntamente com os esclarecimentos prestados, constante das peça 8 a 13 destes autos, denominada pelo responsável de prestação de contas;
II - diligenciar à Secretaria de Políticas Públicas de Emprego - SPPE, do Ministério do Trabalho para que, no prazo de 30 (trinta) dias, examine a documentação referida no item anterior e encaminhe a este Tribunal relatório de tomada de contas especial conclusivo sobre a regularidade da aplicação dos recursos repassados ao Centro de Pesquisa e Qualificação Tecnológica (CPQT/CE) , no valor total de R$ 225.150,00, por meio do Convênio 114/2009 (Siconv 730590) , celebrado entre o CPQT/CE e àquele ministério, tendo por objeto o estabelecimento de cooperação técnica e financeira mútua para a execução das ações de qualificação social e profissional do Plano Setorial de Qualificação - PlanSeQ Motofrete Nacional, no âmbito do Plano Nacional de Qualificação (PNQ) .'
14. A diligência foi realizada mediante o Ofício 0957/2018-TCU/SECEX-CE, de 17/5/2018 (peça 25) , recebido em 5/6/2018, conforme AR (peça 26) .
15. Após a troca de diversas correspondências entre TCU e SPPE (novas diligências, pedidos de dilação de prazo e concessão (peças 27 a 43) , o Ministério da Economia, que absorveu as funções do Ministério do Trabalho, encaminhou o Ofício SEI 13/2019/GAB/SPPE/SEPEC-ME, de 27/2/2019 (peça 44, p. 1-2) acompanhado da cópia da Nota Informativa 8/2019/CGPC/SPPE/SEPEC-ME, de 26/2/20019 (mesma peça, p. 3) , da Nota Técnica 65/2019/CAT/CGPC/SPPE/MTb, de 25/1/2019, com a análise da prestação de contas física (mesma peça, p. 5-12) , da Nota Técnica 96/2019/CGPC/SPPE/SEPCEC/ME, de 12/2/2019, com a análise da prestação de contas financeira (mesma peça, p. 27-35) e do Ofício 1001/2019/SEPEC/SPPE/ME, de 20/2/2019, que recomenda a instauração da tomada de contas especial (mesma peça, p. 36) .
16. [As] peças 45 e 46, p. 1-34 contém praticamente o mesmo conteúdo mencionado no parágrafo anterior, ou seja as notas técnicas identificadas acima. 
17. A Nota Técnica 65/2019/CAT/CGPC/SPPE/MTb, na qual consta a análise da execução física, consignou que os documentos encaminhados pelo TCU, bem como os constantes do Siconv em sua grande maioria se referem à parte financeira, contendo poucas planilhas relativas à execução física, considerando-as insuficientes para comprovar o cumprimento do objeto pactuado, bem como permitir a análise dos indicadores de efetividade social, qualidade pedagógica, eficiência e eficácia, conforme estabelecido no Termo de Referência da Resolução CODEFAT 575/2008 (peça 44, p. 10) .
18. Ato contínuo, ressaltou que embora houvesse registros da execução física nos sistemas SIGAE/SICONV, eles isoladamente [seriam] insuficientes para análise e, consequentemente, aprovação das contas físicas, em razão da ausência dos seguintes documentos [e/ou informações], que [impediram] a realização de comparativo entre a análise documental e a sistêmica (Siconv e GG PQN e nos sistemas BGPNQ-Legado/Siconv) (peça 44, p. 10-11) :
a)  assinatura:
a.1) diária dos educandos em sala de aula;
a.2) dos educandos para controle do vale transporte e do recebimento do material didático;  
a.3) dos educandos atestando recebimento do certificado após a conclusão do curso, conforme Item 10-Da Execução - Termo de Referência da Resolução CODEFAT 575/2008; e
b) não inserção no Siconv do Relatório de Cumprimento do Objeto, no módulo Prestação de Contas, contrariando o art. 58 da Portaria Interministerial MPOG/MF/CGU 127/2008.
19. A Nota Técnica 96/2019/CGPC/SPPE/SEPCEC/ME, de 12/2/2019 (peça 44, p. 27-35) , informa que a prestação de contas foi enviada ao Siconv para análise em 2/7/2013 e colocada em complementação pelo concedente em 4/12/2013 e, na Aba 'Cumprimento do Objeto', a convenente certificou que todos os bens/obras ou serviços foram executados/concluídos. E que os objetivos propostos foram integralmente alcançados na Aba 'Realização dos Objetivos'. Por outro lado, a Aba 'Relatórios' estava em solicitação de complementação dos Relatórios de Execução. Na Aba 'Relatórios de Execução', seção Execução do Convênio, verificou-se que foram gerados apenas os Relatórios 'Treinados ou Capacitados' e 'Beneficiários', faltando os abaixo especificados, conforme previsto no Plano de Trabalho, prejudicando a análise financeira da prestação de contas:
a) Documentos de liquidação Incluídos;
b) Pagamentos Realizados;
c) Financeiro do Plano de Trabalho; 
d) Serviços Contratados;
e) Receita e Despesa do Plano de Trabalho; e
f) Físico do Plano de Trabalho.
20. Consignou também que não foi comprovado o depósito da contrapartida, bem como não foram encontrados comprovantes das pesquisas realizadas para as aquisições e prestação de serviços, tais como termo de referência, edital, orçamentos, currículo dos contratados, cópias de 115 contratos. Na análise das notas fiscais e dos recibos de pagamentos, verificou que as cópias não foram inseridas no sistema e/ou atestadas e identificado o convênio. Nos recibos de pagamento autônomo não foram discriminados os serviços prestados e detalhados os tributos retidos (IRRF, INSS e ISS, conforme quadros reproduzidos abaixo:
Notas Fiscais
	Documento
	Data de emissão
	Valor Bruto
	Inconsistências

	NF 7
	29/6/2011
	5.185,88
	Não está digitalizada

	NFS 052
	5/5/2011
	600,00
	Sem atesto e identificação do convênio

	NFA 2010101445
	4/1/2011
	1.980,00
	Sem atesto e identificação do convênio

	NF 446
	21/12/2010
	1.882,50
	Não está digitalizada

	NFA 2010090561
	2/12/2010
	1.530,00
	Sem atesto e identificação do convênio

	NFSA 4967
	22/10/2010
	408,00
	Sem atesto e identificação do convênio

	NF 037
	18/10/2010
	300,00
	Sem atesto e identificação do convênio

	NF 036
	15/10/2010
	675,00
	Sem atesto e identificação do convênio

	NFSA 4678
	5/10/2010
	408,00
	Sem atesto e identificação do convênio

	NF 29
	20/9/2010
	375,00
	Sem atesto e identificação do convênio

	NFA 2010064733
	17/9/2010
	1.050,00
	Sem atesto e identificação do convênio

	NFSA 4187
	15/9/2010
	408,00
	Sem atesto e identificação do convênio

	NF 013
	6/10/2010
	650,00
	Sem atesto e identificação do convênio

	NFSA 3841
	27/8/2010
	357,00
	Sem atesto e identificação do convênio

	NF 207
	18/8/2010
	900,00
	Não está digitalizada

	NFS 17
	18/8/2010
	1.650,00
	Sem atesto e identificação do convênio

	NFSA 93733
	17/8/2010
	2.530,00
	Sem atesto e identificação do convênio

	NFSA 3536
	11/8/2010
	357,00
	Sem atesto e identificação do convênio

	NFS 014
	4/8/2010
	7.680,00
	Sem atesto e identificação do convênio

	NF 062
	30/7/2010
	480,00
	Sem atesto e identificação do convênio

	NFSA 92525
	27/7/2010
	2.115,00
	Sem atesto e identificação do convênio

	NF 204
	22/7/2010
	1.337,50
	Sem atesto e identificação do convênio

	NFSA 91356
	5/7/2010
	2.265,00
	Sem atesto e identificação do convênio

	NF 13
	22/6/2010
	497,20
	Sem atesto e identificação do convênio

	NF 1025
	26/10/2010
	114,50
	Sem atesto e identificação do convênio

	NF 66
	25/5/2010
	450,00
	Sem atesto e identificação do convênio

	NF 6
	3/5/2010
	5.247,00
	Sem atesto e identificação do convênio

	NF 5
	8/4/2010
	6.230,00
	Sem atesto e identificação do convênio

Recibos de Pagamento de Pessoal
 (...) 
21. Consta ainda da Nota Técnica 96/2019/CGPC/SPPE/SEPCEC/ME que, na Aba 'Pagamentos', foram listados 166 itens, totalizando o valor de R$ 220.830,94. Apesar disso, não foram digitalizados os comprovantes de pagamentos, tais como transferências bancárias, ordem bancárias e cheque nominal, impossibilitando proceder à correlação entre os pagamentos e os beneficiários, inclusive porque o extrato bancário da conta corrente e o constante do CD está incompleto. Por fim, assinalou a impossibilidade de apurar os rendimentos da aplicação financeira, porque o extrato não foi digitalizado no Siconv.
22. Após a sobredita análise, foi elaborado o Relatório de Tomada de Contas Especial 29/2015- Complementar (peça 46, p. 35-45) , concluindo que o prejuízo importaria no valor total dos recursos repassados, imputando-se a responsabilidade ao Sr. Edson da Silva Almeida (...) em solidariedade com o Centro de Pesquisa e Qualificação Tecnológica - CPQT, em razão da não inclusão no Portal dos Convênios - Siconv da documentação exigida para a prestação de contas, necessários à análise da prestação de contas e comprovação da utilização dos recursos e cumprimento do objeto pactuado, conforme mencionado no parágrafo oitavo acima.
23. Na instrução de peça 55, analisando-se os elementos constantes dos autos, verificou-se a necessidade da realização da citação e da audiência dos responsáveis, nos moldes abaixo:
	Citação
Ocorrência: não comprovação da boa e regular aplicação dos recursos oriundos do Convênio MTE/SPPE/CODEFAT 114/2009 (Siconv 730.590) , celebrado entre o extinto MTE e o Centro de Pesquisa e Qualificação Tecnológica - CPQT, que tinha por objeto o estabelecimento de cooperação técnica e financeira mútua para a execução de ações de qualificação social e profissional do Plano Setorial de Qualificação - PlanSeQ - Motofrete Nacional, no âmbito do Plano Nacional de Qualificação - PNQ, visando a qualificação de  300 motofretistas no município de Fortaleza/CE, em conforme irregularidades descritas abaixo:
	Débito
	Valor Original (R$) 
	Data da Ocorrência

	33.772,50
	15/3/2010

	90.060,00
	4/6/2010

	101.317,50
	26/1/2011

Valor atualizado do débito em 9/9/2019: R$ 374.925,23
a) extratos bancários incompletos e ausência de documentos comprobatórios das despesas e dos contratos dos prestadores de serviços - pessoa física (parágrafo 29) , peça 87;
Responsáveis: Edson da Silva Almeida, Cícero Roberto Bitencourt Calou, ex-Gerente de Marketing do CPQT e autor do Projeto Motofretista, gestão 14/6/2007 a 13/6/2012 e Centro de Pesquisa e Qualificação Tecnológica;
Conduta: deixar de comprovar a efetiva realização da despesa, quando deveria ter feito mediante documentos hábeis;
Dispositivos violados: Parágrafo Único do art. 70, CF/88, arts. 62 e 63 da Lei 4.320/1964, art. 93 do Decreto-lei 200/1967, art. 66 do Decreto 93872/1986, art. 39, caput, Portaria Interministerial MPOG/MF/CGU 127/2008, e Cláusula Terceira, inciso II, alíneas 'l', 'p.', 'dd', 'ee', do termo de convênio;
Nexo de causalidade: a ausência de documentos comprobatórios das despesas implica prejuízo ao erário, uma vez que impede verificar se saques efetuados na conta corrente específica foram revertidos em benefício do objeto pactuado, ensejando a devolução dos recursos aos cofres da União;
Evidências: Nota Técnica 96/2019/CGPC/SPPE/SEPCEC/ME (peça 44, p. 27-35) Anexos I a IV, peças 50 a 53) ;
b) não comprovação do depósito da contrapartida (parágrafo 30) ;
Responsáveis: Edson da Silva Almeida e Centro de Pesquisa e Qualificação Tecnológica; 
Conduta: deixar de comprovar o cumprimento de compromisso pactuado, quando deveria ter demonstrado mediante documento hábil;
Dispositivos violados: art. 20, § 1º, da Portaria Interministerial MPOG/MF/CGU 127/2008, Cláusula Terceira, inciso II, alíneas 'c', 's', 'y', do termo de convênio;
Nexo de causalidade: a não comprovação do depósito da contrapartida pactuada sugere a realização de despesas apenas com recursos federais, implicando prejuízo à União;
Evidências: Nota Técnica 96/2019/CGPC/SPPE/SEPCEC/ME (peça 44, p. 27-35) ;
c) falta de especificação dos produtos adquiridos e aquisição de produtos em quantidade desproporcional ao número de beneficiários (subitem 32.2.1) ;
Responsáveis: Edson da Silva Almeida,  Cícero Roberto Bitencourt Calou e Centro de Pesquisa e Qualificação Tecnológica; 
Condutas: 
1) deixar de especificar os produtos adquiridos, quando deveria constar das notas fiscais a identificação detalhada de cada item;
2) adquirir produtos em quantidades desproporcionais ao número de beneficiários, quando deveria limitar-se à real necessidade
Dispositivos violados: art. 93 do Decreto-lei 200/1967, art. 66, do Decreto 93.872/1986, arts. 62 e 63 da Lei 4.320/1964 e Cláusula Terceira, inciso II, alínea 'o', do termo de convênio, princípio da economicidade e da transparência;
Nexos de causalidade: 
1) a falta de especificação precisa dos produtos adquiridos impossibilita averiguar se o produto guarda pertinência com o objeto pactuado, impedindo que a despesa seja aceita como regular, devendo, portanto, os recursos serem devolvidos aos cofres da União;
2) a aquisição de produtos em quantidade superior à demanda implica desperdícios de recursos, causando prejuízo ao erário, ensejando, portanto, a devolução aos cofres da União;
Evidências: Nota Técnica 96/2019/CGPC/SPPE/SEPCEC/ME (peça 44, p. 27-35) ; anexo II (peça 51) ;
d) aquisição junto à empresa cuja atividade econômica é incompatível com o produto adquirido (subitem 32.2.2) ;
Responsáveis: Edson da Silva Almeida, Cícero Roberto Bitencourt Calou e Centro de Pesquisa e Qualificação Tecnológica; 
Conduta: adquirir produto junto a empresa que não possui condições técnicas de fornecer, quando deveria utilizar adequadamente os recursos públicos;
Dispositivos violados:  art. 93 do Decreto-lei 200/1967, art. 66, do Decreto 93.872/1986 e arts. 62 e 63 da Lei 4.320/1964;
Nexo de causalidade: a aquisição de produtos junto à empresa sem condições técnicas para fornecer configura despesa fictícia, devendo os recursos serem devolvidos aos cofres da União;
Evidências: Nota Técnica 96/2019/CGPC/SPPE/SEPCEC/ME (peça 44, p. 27-35) ; anexo II (peça 51) ;
e) utilização de uma mesma nota fiscal para a realização de dois pagamentos (subitem 32.2.2) ;
Responsáveis: Edson da Silva Almeida, Cícero Roberto Bitencourt Calou e Centro de Pesquisa e Qualificação Tecnológica; 
Conduta: realizar pagamento em duplicidade, quando deveria utilizar regularmente o recurso público;
Dispositivos violados:  art. 93 do Decreto-lei 200/1967, art. 66, do Decreto 93.872/1986 e arts. 62 e 63 da Lei 4.320/1964
Nexo de causalidade: o pagamento em duplicidade implica prejuízo aos cofres públicos, devendo os recursos serem devolvidos aos cofres da União;
Evidências: Nota Técnica 96/2019/CGPC/SPPE/SEPCEC/ME (peça 44, p. 27-35) ; anexo II (peça 51) ;
f) não discriminação dos serviços prestados pelas pessoas físicas contratadas para atuarem na consecução do objeto pactuado (parágrafo 33) ;
Responsáveis: Edson da Silva Almeida, Cícero Roberto Bitencourt Calou e Centro de Pesquisa e Qualificação Tecnológica; 
Conduta: deixar de especificar os serviços prestados, quando deveria constar dos recibos de pagamento dos prestadores de serviços as atividades por eles exercidas, o local e o período; 
Dispositivos violados: art. 93 do Decreto-lei 200/1967, art. 66, do Decreto 93.872/1986, arts. 62 e 63 da Lei 4.320/1964 e Cláusula Terceira, inciso II, alínea 'o', do termo de convênio, princípio da economicidade e da transparência;
Nexo de causalidade: a falta de especificação precisa dos serviços prestados impossibilita averiguar se as atividades guardam pertinência com o objeto pactuado, impedindo que a despesa seja aceita como regular, devendo, portanto, os recursos serem devolvidos aos cofres da União;
Evidências: Nota Técnica 96/2019/CGPC/SPPE/SEPCEC/ME (peça 44, p. 27-35) ; anexo I (peça 50) ;
Audiência
Ocorrências:
ausência das pesquisas de preços realizadas para as aquisições e prestações de serviços, bem como [impossibilidade de aferir] se foram observados os princípios da impessoalidade, moralidade e economicidade (parágrafo 31) ;
Responsáveis: Edson da Silva Almeida; 
Conduta: deixar de comprovar que a contratação dos fornecedores e dos prestadores de serviços foram regulares, quando deveria ter comprovado a obediência às normas disciplinadoras da matéria;
Dispositivos violados: art. 45 da Portaria Interministerial MPOG/MF/CGU, princípios da imparcialidade, isonomia, moralidade, economicidade e transparência;
Nexo de causalidade: a ausência de procedimento administrativo em que [restassem] configurados os princípios da imparcialidade, isonomia, moralidade, economicidade, e transparência, previamente às contratações, configura infração à norma legal e regulamentar, ensejando a reprovação do ato;
Evidências: Nota Técnica 96/2019/CGPC/SPPE/SEPCEC/ME (peça 44, p. 27-35) ;
b) pagamentos efetuados a pessoas com relação de parentesco com o autor do Projeto Motofretista e gestor dos recursos do convênio (subitem 33.2.1) ;
Responsáveis: Edson da Silva Almeida;
Conduta: contratar pessoas que mantenham relação parentesco com gestor dos recursos, quando deveria atentar para os princípios que disciplinam a contratação de pessoal remunerados com dinheiro público;
Dispositivos violados: art. 93 do Decreto-lei 200/1967, art. 66, do Decreto 93.872/1986, princípios da imparcialidade e da moralidade;
Nexo de causalidade: a contratação de pessoas que possuem grau de parentesco com o ordenador da despesa infringe os princípios da imparcialidade e da moralidade, revelando benefício indevido com recursos públicos, o que enseja a sanção do responsável;
Evidências: Nota Técnica 96/2019/CGPC/SPPE/SEPCEC/ME (peça 44, p. 27-35) ; anexo I (peça 50) .
24. Em cumprimento ao pronunciamento da Unidade Técnica (peça 57) , foram promovidas as citações e audiência, na forma descrita a seguir:
a) Centro de Pesquisa e Qualificação Tecnológica, na pessoa de seu representante legal:
	Comunicação: OFÍCIO 10835/2019-TCU/Secex-TCE (peça 63) 
Data da expedição: 8/12/2019
Data da ciência: não houve  (peça 89) motivo 'mudou-se'
Observação: comunicação encaminhada para o endereço encontrado em pesquisa realizada na base de dados da Receita Federal do Brasil Sistema CNPJ (peças 61 e 62) 

	Comunicação: OFÍCIO 0018/2020-TCU/Secex-TCE (peça 66) 
Data da expedição: 15/1/2020
Data da ciência: 28/1/2020  (peça 68) 
Nome do Recebedor: Magna Maria Oliveira
Observação: comunicação encaminha para o endereço encontrado em pesquisa realizada nos sistemas corporativos do TCU (peça 61) 

	Comunicação: Edital 0420/2020 (peça 91) 
Data da expedição: 1º/4/2020
Data da publicação: 3/4/2020, DOU 65 (peça 94) 

	Comunicação: OFÍCIO 11531/2020-TCU/Seproc (peça 92) 
Data da expedição: 24/3/2020
Data da ciência: 17/1/2020  (peça 96) 
Nome do Recebedor: Henrique Almeida
Observação: comunicação encaminha para o endereço da diretora do CPQT, Nadja Cristina da Silva Almeida encontrado em pesquisa realizada nos sistemas corporativos do TCU (TSE) custodiados pelo Tribunal (peça 90) 

	Comunicação: OFÍCIO 11532/2020-TCU/Seproc (peça 93) 
Data da expedição: 24/3/2020
Data da ciência: 17/4/2020  (peça 95) 
Nome do Recebedor: Nadja Cristina da Silva Almeida
Observação: comunicação encaminha para o endereço da diretora do CPQT Nadja Cristina da Silva Almeida encontrado em pesquisa realizada na base de dados da Receita Federal do Brasil - Sistema CPF (peça 90) 

Cícero Roberto Bitencourt Calou
	Comunicação: OFÍCIO 10836/2019-TCU/Secex-TCE (peça 64) 
Data da expedição: 8/12/2019
Data da Ciência: 29/1/2020  (peça 71) 
Nome do Recebedor: o próprio destinatário
Observação: comunicação encaminha para o endereço encontrado em pesquisa realizada nos sistemas corporativos do TCU, base de dados da Receita Federal do Brasil - Sistema CPF (peça 60) 

Edson da Silva Almeida, na pessoa de seu representante legal 
	Comunicação: OFÍCIO 10834/2019-TCU/Secex-TCE (peça 65) 
Data da expedição: 8/12/2019
Data da ciência: não houve  (peça 70) motivo 'mudou-se'
Observação: comunicação encaminhada para o endereço encontrado em pesquisas realizadas no sistema corporativo do TCU do representante legal do Sr. Edson, advogado Filipe Alves de Arruda Gomes (peça 58) 

	Comunicação: OFÍCIO 0017/2020-TCU/Secex-TCE (peça 67) 
Data da expedição: 15/1/2020
Data da Ciência: 28/1/2020  (peça 69) 
Nome do Recebedor: Magna Maria de Oliveira
Observação: comunicação encaminha para o endereço encontrado em pesquisa realizada nos sistemas corporativos do TCU, base de dados da Receita Federal do Brasil - Sistema CPF (peça 59) 

	Comunicação: OFÍCIO 30792/2020-TCU/Seproc (peça 98) 
Data da expedição: 20/6/2020
Data da Ciência: 27/7/2020  (peça 99) 
Nome do Recebedor: o próprio destinatário
Observação: comunicação encaminha para o endereço encontrado em pesquisa realizada nos sistemas corporativos do TCU, base de dados da Receita Federal do Brasil Sistema CPF (peça 97) 

25. Conforme Despacho de Conclusão das Comunicações Processuais (peça 100) , as providências inerentes às comunicações processuais foram concluídas.
26. Após pedido de cópia integral do processo (peça 72) , o responsável Cícero Roberto Bitencourt Calou apresentou alegações de defesa, acompanhadas de documentação subsidiária (peças 73 a 88) . Os demais responsáveis, permaneceram silentes, devendo ser considerados revéis nos termos do § 3º do art. 12 da Lei 8.443/1992.
ANÁLISE DOS PRESSUPOSTOS DE PROCEDIBILIDADE DA IN/TCU 71/2012
27. Verifica-se que não houve o transcurso de mais de dez anos desde o fato gerador sem que tenha havido a notificação dos responsáveis pela autoridade administrativa federal competente (art. 6º, inciso II, c/c art. 19 da IN/TCU 71/2012, modificada pela IN/TCU 76/2016) , uma vez que os recursos foram transferidos em 2010 e 2011 (peça 1, p. 91-92, 96-97 e 118-119) e as despesas impugnadas datam dos mesmos exercícios (vide anexos III e IV) e os responsáveis foram notificados sobre as irregularidades pela autoridade administrativa competente nas datas abaixo:
a) Centro de Pesquisa e Qualificação Tecnológica - CPQT, na pessoa de sua representante legal, Sra. Nadja Cristina da Silva Almeida: em 26/3/2013, mediante Ofício 1365/CGCC/SPPE/MTE, peça 1, p. 125, recebido em 1º/4/2013 (peça 1, p. 127) ;
b) Centro de Pesquisa e Qualificação Tecnológica - CPQT: em 3/3/2015, mediante o Oficio 122/GETCE/SPPE /MTE (peça 1, p. 156) , recebido em 6/4/2015 (peça 1, p. 157) ;
c) Edson da Silva Almeida, ex-Diretor do CPQT: em 6/3/2015, mediante o Oficio 123/GETCE/SPPE /MTE (peça 1, p. 159) , recebido em 6/3/2015 (peça 1, p. 160) ;
27.1.	Além da notificação na fase interna da tomada de contas especial, os responsáveis já foram citados pelo TCU, conforme mencionado no parágrafo décimo da instrução de peça 55.
27.2	O responsável Cícero Roberto Bitencourt Calou foi citado pelo TCU em 8/12/2019, e teve ciência das condutas a ele imputadas em 29/1/2020 (Ofício 10836/2019-TCU/Secex-TCE, peças 64 e 71) , portanto, em prazo inferior a dez anos, uma vez que as ocorrências que motivaram a sua citação datam de 15/3/2010, 4/6/2010 e 26/1/2011.
28. Verifica-se que o valor atualizado do débito apurado (sem juros) em 1º/1/2017 é R$ 117.538,56, superior, portanto, a R$ 100.000,00, conforme os arts. 6º, inciso I, e 19 da IN/TCU 71/2012, modificada pela IN/TCU 76/2016.
OUTROS PROCESSOS/DÉBITOS NOS SISTEMAS DO TCU COM OS MESMOS RESPONSÁVEIS
29. Informa-se que foi encontrado processo no Tribunal com os mesmos responsáveis:
	Responsável
	Processos

	Centro de Pesquisa e Qualificação Tecnológica - CPQT
	Processo 027.089/2016-9  - TCE, Encerrado, TCE instaurada contra o CPQT e os senhores Edson da Silva Almeida e Sebastião José de Oliveira Neto (falecido) , Diretor Executivo e Gerente Administrativo e Financeiro da entidade, em razão da impugnação de despesas do convênio de cooperação técnica s/nº firmado entre o CPQT e o IFCE. Processo nº 23255.001405/2011-30. Ofício nº 15/2016/AECI/GM/GM-MEC;
Processo 022.430/2016-4 - TCE, Encerrado, TCE instaurada contra o CPQT/CE e os senhores Edson da Silva Almeida e Sebastião José de Oliveira Neto (falecido) , em razão de ocorrência de qualquer outro fato do qual resulte prejuízo ao erário, nos convênios de cooperação técnica e intercâmbio científico e tecnológico firmado com o IFCE/CE - Ministério da Educação.

	Edson da Silva Almeida
	Processo 027.089/2016-9 - TCE, Encerrado, TCE instaurada contra o CPQT e os senhores Edson da Silva Almeida e Sebastião José de Oliveira Neto (falecido) , Diretor Executivo e Gerente Administrativo e Financeiro da entidade, em razão da impugnação de despesas do convênio de cooperação técnica s/nº firmado entre o CPQT e o IFCE. Processo nº 23255.001405/2011-30. Ofício nº 15/2016/AECI/GM/GM-MEC;
Processo 022.430/2016-4 - TCE, Encerrado, TCE instaurada contra o CPQT/CE e os senhores Edson da Silva Almeida e Sebastião José de Oliveira Neto (falecido) , em razão de ocorrência de qualquer outro fato do qual resulte prejuízo ao erário, nos convênios de cooperação técnica e intercâmbio científico e tecnológico firmado com o IFCE/CE - Ministério da Educação.

29. A tomada de contas especial está, assim, devidamente constituída e em condição de ser instruída.
EXAME TÉCNICO
30. Passa-se à descrição de cada argumento apresentado pelo responsável, seguida da respectiva análise técnica.
Alegações de defesa apresentadas pelo Cícero Roberto Bitencourt Calou (peça 73) 
31. Argumento 1: esforço envidado para a formação das turmas e execução física do objeto conveniado (peça 73, p. 1-8) .
31.1	Descrição: em síntese, o responsável descreve os atos, procedimentos e esforços adotados para a formação das turmas de capacitação do projeto motofretista, bem como as dificuldades encontradas, tanto para a formação das turmas, quanto para a obtenção do local necessário à execução, bem como para a manutenção dos alunos e contratação de instrutores e, mesmo diante dos obstáculos considera que o projeto foi exitoso, pois atingiu o patamar histórico de presença de alunos no curso de uma média de 90% da meta estabelecida e 80% dos educandos obtiveram aproveitamento ideal, como comprovam os documentos anexos. 
31.2	Análise: em que pesem algumas falhas e inconsistências na documentação relativa à execução física verificada na análise anterior (peça 55) , foi consignado que, caso sanadas as irregularidades relativas à execução financeira, as contas poderiam ser consideradas regulares (parágrafos 27, alíneas 'e' a 'h', e 35) . 
31.1.2 Ademais, os responsáveis não foram citados por irregularidades na execução física. Deste modo, os argumentos sintetizados acima não alteram a situação caracterizada na análise constante da peça 55.
32. Argumento 2: falta de responsabilidade pela execução financeira do convênio (peça 73, p. 8-9) .
32.1 Descrição: alega o defendente que não tem condições, nem capacidade para responder sobre a execução financeira do projeto, em razão da matéria não ser propriamente de sua responsabilidade, e sim da instituição gestora, precisamente a diretoria executiva e financeira do CPQT, que assinava os cheques, autorizava os pagamentos, contratava as empresas fornecedoras, elaborava contratos de pessoal, ou seja, cumpria as responsabilidades que assumiu ao celebrar o convênio com o MTE.
32.1.1 Em que pese a alegação supra, admite que em alguns momentos se envolveu nos procedimentos relativos aos pagamentos, ao solicitá-los para alguns professores ou fornecedores, cobrando agilidade na parte financeira, porque sem ela o projeto não evoluía, mas, para este mister, existia a base financeira do CPQT através de seu gerente financeiro e um técnico, que analisavam os pedidos da equipe e providenciavam o devido atendimento dentro das exigências técnicas e financeiras que lhes competiam.
32.1.2 Continua afirmando que foi forçado a se envolver na questão da liberação do recurso por parte do MTE, em razão do atraso de três meses, e pelo seu relacionamento com as pessoas do Ministério e porque a situação estava desestabilizando as ações do projeto, atraso nos pagamentos de professores e fornecedores e outras despesas, descontruindo todo o crédito que havia sido criado entre as empresas, amigos e com os alunos, os quais eram os mais prejudicados.
32.1.3 Assinala que, por causa da situação descrita acima, encaminhou e-mail a pessoas responsáveis pelo projeto em Brasília (diretores do MTE e pessoal do financeiro) cobrando e pedindo solução para a liberação do recurso, explicando que a execução do projeto estava no limite de paralisar as atividades.
32.1.4 Pelos motivos acima, tomou partido, porque a situação de incerteza e desequilíbrio do projeto o obrigou a contatar os diretores do Plano Nacional de Qualificação e os gestores do Projeto Motofretista do Ministério, inclusive o Secretário do MTE e sua secretária, os quais informaram que o problema era no Ministério do Planejamento, que não liberava as verbas dos projetos. Contatou ainda o Coordenador Geral de Contratos e Convênios, que não retornou o contato, e com mais duas pessoas, como comprovam os documentos anexos, explicando que a liberação dos recursos se fundamentava na Cláusula Quinta do termo de convênio, com todo desconforto ou mesmo humilhação que abateu toda a equipe, pois estava prevista para setembro de 2010 e somente foi liberada em 27/1/2011, quando os pagamentos de todas as contas e serviços estavam atrasados.
32.2	Análise: verifica-se que o responsável tenta se eximir da responsabilidade pela irregularidade detectada (...) .
32.2.1 Registre-se por oportuno, que a sua inclusão no rol de responsáveis na fase externa do processo se deveu à comprovação de que ele atuou também na gestão financeira, tendo em vista que consta seu nome em recibos de pagamento (peça 8, p. 94, peça 9, p. 1, 18, 21, 48 e 80) e ele próprio assinou uma declaração assumindo a responsabilidade pela gestão dos recursos, inclusive, como ordenador de despesa (peça 8, p. 9) . Sobre a mencionada declaração, ele não fez qualquer contestação de que não é verdadeira.
32.2.2 A respeito das irregularidades detectadas na execução financeira, na análise constante da peça 55, foram consignadas as inconsistência e a ausência de documentação comprobatória relativas aos cheques abaixo identificados:
a) cheque 850028, de 30/4/2010, no valor de R$ 2.800,00, pago a Sra. Meyrian dos Santos, conforme informação no Siconv: não foi encontrado o recibo de pagamento (RPA) nos autos, tampouco, foi digitalizado no Siconv. Além disso, o mesmo cheque, com a mesma data foi registrado no Siconv e na peça 9, p. 21, como pagamento à referida prestadora de serviço, contudo, no valor de R$ 500,00;
b) cheque 850007, de 31/3/2010, no valor de R$ 500,00, pago ao Sr. Jader Cavalcante Bezerra, conforme informação do Siconv: não foi encontrado o recibo de pagamento (RPA) nos autos, tampouco foi digitalizado no Siconv;
c) cheque 850008, de 31/3/2010, no valor R$ 500,00, pago ao Sr. Jose Valteclar Borges Vieira, conforme informação do Siconv: não foi encontrado o recibo de pagamento (RPA) nos autos; 
d) cheque 850095, de 19/10/2010, no valor de R$ 1.000,00, pago ao Sr. Rafael de Sousa Lima, conforme informação do Siconv: não foi encontrado o recibo de pagamento (RPA) nos autos;
e) cheque 80115, de 7/10/2010, no valor de R$ 500,00, pago a Sra. Mara Geane Nogueira Paiva, conforme informação do Siconv: não foi encontrado o recibo de pagamento (RPA) nos autos; peça 86, p. 42 - abril de 2011 - consta que foi pago mediante doc;
f) cheque 850004, de 31/3/2010, no valor de R$ 1.000,00, pago ao Sr. Rafael de Sousa Lima, conforme informação do Siconv: não foi encontrado o recibo de pagamento (RPA) nos autos;
g) cheque 850089, de 27/8/2010, no valor de R$ 2.000,00, pago ao Sr. Daniel Ferreira Campos, conforme informação do Siconv: não foi encontrado o recibo de pagamento (RPA) nos autos;
h) cheque 850033, de 1/6/2010, no valor de R$ 1.800,00, pago a Sra. Maria de Fátima Santos Maciel, conforme informação no Siconv: não foi encontrado o recibo de pagamento (RPA) nos autos, tampouco digitalizado no Siconv;
i) cheque 850034, de 1/6/2010, no valor de R$ 1.500,00, pago ao Sr. Edson Peixoto Maia, conforme informação do Siconv: não foi encontrado o recibo de pagamento (RPA) nos autos;
j) cheque 850087, de 27/8/2010, no valor de R$ 900,00, pago à empresa N. A. dos Santos Alimentos, conforme informação do Siconv: a Nota Fiscal 207, de 4/8/2010, não foi encontrada nos autos, tampouco digitalizada no Siconv;
k) cheque 850013, de 10/6/2010, no valor de R$ 5.089,59, pago à empresa Valdir Lucas da Silva - ME, conforme informação do Siconv: a nota fiscal não foi encontrada nos autos;
l) cheque 850196, debito na c/c em 14/7/2011, no valor de 5.004,37, pago à empresa Valdir Lucas da Silva - ME: não foi encontrada a Nota Fiscal 7, no valor de R$ 5.185,88, de 29/6/2011. A diferença diz respeito ao desconto do ISS, no valor de R$ 181,51 (peça 11, p. 12) ; 
m) cheque 850192, debitado na c/c em 18/5/2011, no valor de R$ 597,00: não identificado o credor, não existe nenhum documento nos autos relativo a esse pagamento;
n) cheque 850193, debitado na c/c em 25/5/2011, no valor de 800,00, pago ao Sr. Francisco Paulo de Almeida: não foi encontrado o recibo de pagamento (RPA) nos autos ou nota fiscal;
o) cheque 850184, debitado na c/c em 14/4/2011, no valor de R$ 500,00: não identificado o credor, não existe nenhum documento nos autos relativo a esse pagamento; 
p) cheque 850181, debitado na c/c em 19/4/2011, no valor de R$ 2.000,00: não identificado o credor, não existe nenhum documento nos autos relativo a esse pagamento;
q) cheque 850144, debitado na c/c em 14/2/2011, no valor de R$ 1.332,50: não identificado o credor, não existe nenhum documento nos autos relativo a esse pagamento;
r) cheque 850145, debitado na c/c em 4/2/2011, no valor de R$ 2.592,94: não identificado o credor, não existe nenhum documento nos autos relativo a esse pagamento;
s) cheque 850147, debitado na c/c em 4/2/2011, no valor de R$ 2.592,94: não identificado o credor, não existe nenhum documento nos autos relativo a esse pagamento;
t) cheque 850154, debitado na c/c em 14/2/2011, no valor de R$ 600,00, pago a Sra. Zilá Aparecida Rodrigues da Silva: não encontrado o comprovante da despesa nos autos;
u) cheque 850155, debitado na c/c em 14/2/2011, no valor de R$ 500,00, pago ao Sr. Luciano de Araújo Magalhães: não encontrado o comprovante da despesa nos autos;
v) cheque 850156, debitado na c/c em 14/2/2011, no valor de R$ 500,00, pago a Sra. Mara Geane Nogueira Paiva: não encontrado o comprovante da despesa nos autos;
w) cheque 850160, debitado na c/c em 14/2/2011, no valor de R$ 1.000,00, pago ao Sr. Rafael de Sousa Lima: não encontrado o comprovante da despesa nos autos;
y) cheque 850110, debitado na c/c em 14/2/2011, no valor de R$ 600,00, pago a Sra. Meyrian dos Santos Sousa: não encontrado o comprovante da despesa nos autos;
z) cheque 850165, debitado na c/c em 14/2/2011, no valor de R$ 1.200,00, pago ao Sr. Rafael de Sousa Lima: não encontrado o comprovante da despesa nos autos;
aa) cheque 850166, debitado na c/c em 14/2/2011, no valor de R$ 1.200,00, pago ao Sr. Rafael de Sousa Lima: não encontrado o comprovante da despesa nos autos;
bb) cheque 850175, debitado na c/c em 14/2/2011, no valor de R$ 3.000,00, pago a Sra. Maria José Rinaldi de Campos Calou: não encontrado o comprovante da despesa nos autos;
cc) cheque 850123, debitado na c/c em 16/2/2011, no valor de R$ 600,00: não identificado o credor, não existe nenhum documento nos autos relativo a esse pagamento;
dd) cheque 850124, debitado na c/c em 16/2/2011, no valor de R$ 500,00: não identificado o credor, não existe nenhum documento nos autos relativo a esse pagamento;
ee) cheque 850180, debitado na c/c em 16/2/2011, no valor de R$ 500,00: não identificado o credor, não existe nenhum documento nos autos relativo a esse pagamento;
ff) cheque 850121, debitado na c/c em 18/2/2011, no valor de R$ 2.000,00, pago ao Sr. Daniel Ferreira Campos: não encontrado o comprovante da despesa nos autos;
gg) cheque 850150, debitado na c/c em 22/2/2011, no valor de R$ 2.000,00, pago ao Sr. Daniel Ferreira Campos: não encontrado o comprovante da despesa nos autos;
hh) cheque 850126, debitado na c/c em 23/2/2011, no valor de R$ 1.275,00: não identificado o credor, não existe nenhum documento nos autos relativo a esse pagamento;
ii) cheque 850127, debitado na c/c em 23/2/2011, no valor de R$ 6.736,65: não identificado o credor, não existe nenhum documento nos autos relativo a esse pagamento;
jj) cheque 850128, debitado na c/c em 23/2/2011, no valor de R$ 450,00: não identificado o credor, não existe nenhum documento nos autos relativo a esse pagamento;
kk) cheque 850133, debitado na c/c em 23/2/2011, no valor de R$ 1.000,00: não identificado o credor, não existe nenhum documento nos autos relativo a esse pagamento;
ll) cheque 850131, debitado na c/c em 9/3/2011, no valor de R$ 3.000,00, pago a Sra. Maria José Rinaldi de Campos Calou: não encontrado o comprovante da despesa nos autos;
mm) cheque 850130, debitado na c/c em 13/3/2011, no valor de R$ 208,35: não identificado o credor, não existe nenhum documento nos autos relativo a esse pagamento;
nn) cheque 850136, debitado na c/c em 14/3/2011, no valor de R$ 500,00: não identificado o credor, não existe nenhum documento nos autos relativo a esse pagamento;
oo) cheque 850013, de 10/6/2010, no valor de R$ 5.089,59, pago à empresa Valdir Lucas da Silva -ME, conforme Siconv: não foi encontrada nos autos a Nota Fiscal n. 6; e
pp) cheque 850167, de 21/12/2010, no valor de R$ 1.882,50, pago à empresa Valdir Lucas da Silva -ME, conforme Siconv: não foi encontrada nos autos a nota fiscal n. 446.
32.2.3 Na instrução de peça 55, apurou-se ainda que não foram encontradas as cópias de 114 contratos registrados no Siconv, tampouco, foram inseridos no referido sistema, pois dos 115 contratos ali registrados, apenas a cópia daquele celebrado em 30/8/2010, com Juvemar Sales Matos, encontra-se nos autos (peça 8, p. 105) .
32.2.4 Da falta de documentação comprobatória correspondente aos cheques listados no subitem 32.2.2, os documentos encaminhados junto com a defesa ora analisada, foram encontrados apenas os relativos aos cheques 850184 (alínea 'o') e 850144 (alínea 'q') . O primeiro diz respeito ao pagamento realizado a Mara Geane Nogueira Paiva, referente ao mês de março/2011, peça 86, p. 43, e o segundo se refere ao pagamento a Aline Dianne dos Santos Lima, relativo ao mês de janeiro de 2011 (peça 87, p. 6) . No caso do cheque 850196 (alínea 'l') , não foi encontrada a nota fiscal n. 7, no valor de R$ 5.185,88, mas, apenas o recibo no valor de pagamento, R$ 5.004,37, conforme visto à peça 87, p. 12 e 20, o qual será considerado como comprovante regular do gasto, tendo em vista que está assinado pelo credor.
32.2.5 No que diz respeito aos contratos, juntamente com a defesa, foram encaminhadas as cópias de contratos temporários e de currículos do pessoal contratado vistos à peça 78, p. 49-50, peça 79, p. 1-20, conforme segue: 
1 - Maria de Fátima Santos Maciel, professora, a partir de 4/6/2010 - assinado apenas pelo contratado, peça 78, p. 49; a partir de 7/7/2010 - falta de assinatura de contratante e contratado, peça 79, p. 12 e 16;
2 - Amarílio Antonio Pereira Barbosa, professor, a partir de 8/10/2010 - assinado apenas pelo contratado, peça 79, 4, a partir de 30/6/2010, peça 79, p. 5-6, a partir de 18/6/2010 - assinado apenas pelo contratado, peça 79, p. 7-8, a partir de 26/5/2010 - assinado apenas pelo contratado, peça 79, p. 13-14, a partir de 8/10/2010 - assinado apenas pelo contratado, peça 79, p. 19, a partir de 8/10/2010 - sem assinatura de contratante e contratado, peça 79, p. 21;
3 - Edson Peixoto Maia, professor, a partir de 17/5/2010 - assinado apenas pelo contratado, peça 79, p. 9, a partir de 16/6/2010 - sem assinatura de contratante e contratado, peça 79, p. 17, a partir de 3/5/2010 - sem assinatura de contratante e contratado, peça 79, p. 18, a partir de 27/8/2010 - sem assinatura de contratante e contratado, peça 79, p. 20; 
4 - Adélia Barbosa Lemos, professora - assinado apenas pelo contratado, peça 79, p. 10;
5 - Francisco Túlio Studart de Castro Filho, professor, peça 79, p. 11;
6 - Juvemar Sales Matos, professor - assinado apenas pelo contratado, peça 79, p. 15;
7 - José Roberto Martins Amorim - professor, sem assinatura de contratante de contratado, peça 88, p. 25.
32.2.6 Ainda sobre os contratos de prestação de serviços, a Nota Técnica 96/2019/CGPC/SPPE/SEPCEC/ME, de 12/2/2019 (peça 44, p. 27-35) , consignou que não foram encontradas as cópias de 115 termos contratuais. Já o subitem 29.1.2 da instrução de peça 55, assinalou-se que foi encontrada uma cópia do contrato celebrado com Juvemar Sales Matos, em 30/8/2010 (peça 8, p. 105) . Desse modo, verifica-se que os documentos encaminhados pelo defendente não sanam a irregularidade 
32.2.7 Observa-se das consignações acima, que os documentos encaminhados pelo responsável são insuficientes para afastar a irregularidade. Por outro lado, o débito deve ser reduzido no valor de R$ 6.836,87, relativo aos cheques 850196, 850184 e 850144, nos termos da análise acima. 
32.2.8 Merece ainda registro a constatação concernente aos extratos bancários, os quais estavam incompletos, conforme consignado no parágrafo 29 da instrução de peça 55, nos termos seguintes:
'nos documentos enviados pelo Sr. Edson da Silva Almeida (peças 8 a 13) , verificou-se que não se encontram os extratos bancários do exercício de 2010, bem como não se tem convicção de que os relativos a 2011 estão completos, uma vez que há um saldo no valor de R$ 3.698,36, em 1/6/2011 (peça 11, 24-40) . Contudo, está registrado no Siconv que não existe saldo remanescente. Não há nos autos comprovante de devolução. Na análise do órgão repassador, apurou-se um gasto de R$ 220.830,94 (peça 44, p. 34) , e ainda não foram enviados os extratos da aplicação financeira.'
32.2.9 Dentre os documentos encaminhados pela defesa, encontram-se os extratos bancários de 2010, a partir do mês de abril/2010 (peça 87, p. 23-52, peça 88, p. 1-7) , sendo que a primeira parcela dos recursos do convênio foi liberada em 15/3/2010, no valor de R$ 33.772,50 (peça 1, p. 91-92) , e não consta dos autos, o extrato referente ao referido mês (março/2013) . No exame, verificou-se que o saldo anterior, 31/3/2010, verificado no extrato do mês de abril/2010, era de R$ 29.550,00 (peça 88, p. 2) . Assim, considerando que há o registro do aporte da contrapartida, no valor de R$ 1.777,50, creditada em 12/3/2010 (peça 86, p. 34-37) que, somada ao repasse federal totalizou R$ 42.067,50, a referida importância, subtraída do saldo em 31/3/2010, no valor de R$ 29.550,00, evidencia um gasto no valor de R$ 12.517,50, utilizado para os pagamentos registrados na segunda tabela constante do parágrafo 20 da instrução de peça 55. Não obstante, o valor já está incluído nos pagamentos registrados no subitem 32.2.2, por esta razão, não será incluindo no montante do débito, para evitar dupla cobrança.
32.2.10	Constatou-se, ainda, que, a partir do mês de agosto/2011, a conta corrente estava zerada, e permaneceu sem lançamento até o final do exercício. Em 31/7/2011 existia um saldo de R$ 1.372,86 (peça 87, p. 36) que não há o registro de seu destino. Do mesmo modo, verificou-se um saldo de R$ 1.666,14, em 30/11/2011 (mesma peça p. 45) . Assim, as referidas importâncias devem ser incluídas no montante do débito.
33. Argumento 3: problemas no Siconv impediram a correta inserção dos dados relativos à execução do convênio e respectiva prestação de contas (peça 73, p. 9 e 13) .
33.1 Descrição: (...) o defendente [aponta que o] Siconv (...) é muito complicado (...) para ser operado (...) , [sendo que até] os técnicos formados em computação do CPQT tiveram muitas dificuldades para inserir os dados cadastrais e despesas do projeto. Além disso, a base de acesso do MTE em Brasília não correspondia às necessidades das equipes operadoras, pois não respondia de forma precisa e imediata sobrea inserção de dados e outras operações primordiais para o andamento da prestação de contas e emissão de relatórios de atividades.
33.1.1 [Assevera] ainda que foi solicitado um aditivo em março de 2010, via Siconv, para alterar algumas rubricas que facilitavam a gestão do projeto, [sem, contudo, ter obtido resposta], permanecendo a situação em estado de análise. Adiciona que foi apresentada justificativa para o atraso da prestação de contas, a qual decorreu do atraso na liberação da última parcela por três meses e pelo processo burocrático de inserção dos documentos, sem qualquer resposta, e em muitos momentos o sistema se encontrava inoperante, sendo a única resposta visível na tela.
33.1.2 Os problemas enfrentados no sistema [se iniciaram] desde a inserção de dados da primeira parcela, tanto que teve que enviar vários e-mails ao pessoal responsável do MTE, pois o sistema não apresentava resposta das operações realizadas, as pessoas não respondiam aos e-mails, tampouco solucionavam os problemas para que o CPQT pudesse revolver o problema de inserção dos documentos no sistema, e realizar a prestação de contas, que era o requisito básico para a liberação da parcela seguinte.
33.1.3 Afirma que a comunicação criada pelo MTE para administrar um projeto daquela envergadura era muito amadora, prejudicava as relações de gestão entre as instituições, bem como as pessoas lá em Brasília que administravam o sistema pareciam que não sabiam da importância de uma comunicação confiável e geradora do diálogo on line e fiel entre as partes, porque técnicos e até as tecnologias não geravam confiança em torno do processo.
33.2 Análise: com efeito, os documentos de peça 83, p. 10, 20-21 evidenciam relato da convenente ao MTE sobre problemas de inserção de documentos no Siconv. Por outro lado, existem informações de que todos os pagamentos foram inseridos, o sistema foi alimentado, feito o cadastro de 45% dos alunos e os demais estavam sendo cadastrados (mesma peça, p. 11-12, 14 e 17) . 
33.2.1 É certo que os problemas na operacionalização do Siconv são de conhecimento deste Tribunal, tendo inclusive sido objeto de determinação e recomendação nos Acórdão 788/2006-TCU-Plenário, 3304/2011-Plenário, 2927/2013-Plenário e 468/2016-Plenário para adoção de providências com vistas a dotar os órgãos e entidades repassadoras de recursos públicos federais da estrutura de recursos humanos e materiais necessária ao bom e regular funcionamento do Siconv. Portanto, caso a regular aplicação dos recursos tivesse sido comprovada por intermédio dos encaminhados documentos comprobatórios encaminhados a título de prestação de contas, bem como os enviados pela defesa, as contas poderiam ser aprovadas, em homenagem ao princípio da verdade material prevalecente neste tribunal. Ocorre que isto não foi feito, como se verifica na análise supra. Deste modo, mesmo procedente o argumento quanto aos problemas de funcionalidade do sistema, as alegações são insuficientes para afastar as irregularidades detectadas na execução financeira do convênio. 
34. Argumento 4: afastamento da função de gerente de Marketing do CPQT (peça 73, p. 9-10) .
34.1 Descrição: o defendente informa que, em 1º/6/2010, foi afastado das funções de gerente de marketing, por meio da Ata do Conselho Deliberativo, e desta data em diante ficou excluído integralmente dessa função e de qualquer outra atividade ou responsabilidade com o CPQT. Além disso, nunca exerceu atribuições de gestão executiva ou financeira. Na função de gerente de marketing, cuidou apenas da divulgação dos editais do projeto por algumas vezes, conforme documento anexo (anexo 7) .
34.1.1 Na sequência, afirma que após o encerramento das atividades do Projeto Motrofretista, na semana seguinte à entrega dos certificados, entregou o relatório final das atividades ao CPQT, contendo, num relato objetivo, a realidade de todas as ações ocorridas no período da execução, conforme anexo 10.
34.1.2 Afirma que os ofícios relativos à citação do TCU aos diretores do CPQT demonstram claramente que ele não tinha nenhuma responsabilidade sobre as ações do CPQT a partir de 1º/6/2010, tanto que não foi notificado na fase interna do processo.
34.2	Análise: os argumentos acima sintetizados são contraditados pelos documentos encontrados nos autos (peça 83, p. 11-15, 17, 20-22) que evidenciam a sua atuação ativa na execução do convênio, inclusive até setembro de 2011 (p. 14) , após o fim da vigência do convênio. Ele mesmo admitiu que foi o gestor do convênio, atuando, inclusive como ordenador da despesa, em declaração juntada pelo Sr. Edson da Silva Almeida (peça 8, p. 9) . Esta informação consta da instrução de peça 55, e não foi contestada pelo defendente. Deste modo, em que pese o envio do relatório das atividades finais (peça 86, p. 19-32) , as alegações não devem ser acatadas.
35. Argumento 5: excesso de produtos mencionados na citação (peça 73, p. 10) .
35.1 Descrição: aduz que as quantidades dos manuais (impressões para 300 alunos, quantidade de lanches para 30 alunos de cada turma) eram informadas à base financeira do CPQT, e foram confiadas à administração técnica e financeira, porque somente ela era responsável pela definição dos critérios e verificação das relações contábeis.
35.2 Análise: mais uma vez o defendente tenta se eximir da responsabilidade atribuindo-a a outrem. Contudo, conforme já consignado nos autos, ele atuou ativamente na execução do projeto (peça 83, p. 11-15, 17, 20-22) , fato admitido por ele, inclusive (peça 8, p. 9) . 
35.2.1 O caso em questão trata da impressão de 10 mil exemplares de orientação para a formação das turmas do projeto, conforme Nota Fiscal 5, de 8/4/2010, no valor de R$ 6.230,00, da empresa Valdir Lucas da Silva - ME (peça 10, p. 64-65) , e 1.200 materiais gráficos de reprografia e programação, conforme Nota Fiscal 14, de 4/8/2010, no valor de R$ 7.680,00 (peça 10, p. 66) , quando o projeto previa a qualificação de 300 motofretistas, e conforme a prestação de contas, foram qualificados 327 alunos.
35.2.2 Verifica-se que o defendente não apresentou nenhum argumento plausível que pudesse justificar a grande quantidade de material adquirido com relação ao número de educandos, devendo, portanto, o excesso ser impugnado. Assim, considerando que a impressão dos exemplares custou R$ 0,623 a unidade, e a reprografia R$ 6,40 a unidade, devem ser devolvidos os seguintes valores:
a) 10.000 - 327 = 9.673 x R$ 0,623 = R$ 6.026,79;
b) 1.200 - 327 = 873 x R$ 6,40 = R$ 5.587,20.
36. Argumento 6: falta do depósito da contrapartida (peça 73, p.   10) .
36.1 Descrição: assinala que por diversas vezes cobrou do setor financeiro, mas não tinha autoridade para determinar o depósito. Não obstante, o aporte foi feito, e quando foi realizado, entrou em contato por e-mail com o MTE e passou as informações porque era essencial à liberação da parcela e possibilitar o andamento do projeto e conclusão das operações que estavam sendo executadas há três meses sem a liberação da parcela (anexo 11) .
36.2 Análise: realmente, há um e-mail, datado de 14/9/2010, em que o defendente comunica o crédito da contrapartida, seguida dos comprovantes de depósito (peça 83, p. 18, peça 86, p. 34-35, 37-41, peça 87, p. 48) , nos valores de R$ 1.777,50 e R$ 4.740,00, que totalizou R$ 6.517,50, inferior ao previsto no termo de convênio, no valor de R$ 11.850,00. Assim, as alegações devem ser acatadas parcialmente.
37. Argumento 7: aquisição de produtos junto à empresa sem condições técnicas para fornecer (peça 73, p. 10-11) .
37.1 Descrição: assinala que não teve conhecimento dessa situação porque se tratava das impressões, em que que todos os professores fizeram os seus manuais e apostilas e passaram para a base do projeto, e após feitas as impressões, os professores as distribuíram aos seus alunos. Não houve nenhuma reclamação dos beneficiados sobre essa questão. Aduz ainda que, se o fato se refere à entrega de lanches, quem podia criticar e reclamar eram os próprios alunos e, do mesmo modo das apostilas, não houve nenhuma reclamação.
37.2 Análise: novamente o defendente se esquiva da responsabilidade atribuindo-a a outrem. Tais argumentos não tem o condão de afastar a irregularidade, que consistiu na aquisição de produtos junto à empresa cuja atividade econômica é incompatível com o produto adquirido. No caso, pretensamente foram adquiridos lanches em uma papelaria (Papelaria e Variedades Arco-Íris - A. DA S. N. Titara, nos valores de R$ 600,00 (NF 52, de 5/5/2011) , R$ 1.530,00 e R$ 1.440,00 (NFA 2100060561) , pagos com os cheques 850170 e 850172) , anexos II, III e IV, peças 51 a 53. Segundo os extratos bancários, os cheques com os referidos números datam de 14/2/2011 (850170, R$ 1.440,00) e 16/2/2011 (850172, R$ 1.530,00) , peça 87, p. 26, evidenciando ainda que o pagamento ocorreu antes da realização da despesa. 
37.2.1 Deste modo, verifica-se a inexistência entre o nexo causal entre a despesa e os recursos oriundos do convênio, razão pela qual a despesa deve ser impugnada.
38. Argumento 8: pagamento em duplicidade (peça 73, p. 11) .
38.1 Descrição: argumenta que a diretoria financeira do CPQT (...) [era encarregada de] decidir sobre [os] (...) documentos necessários ao efetivo pagamento das despesas correntes do projeto, consequentemente, de fazer a verificação das notas fiscais, o que deveria constar dos seus históricos, ou seja, de todas as exigências de um sistema contábil para o bom controle das atividades em execução. [Aduz que] não tinha nenhuma atribuição para tal tarefa, mas o de executar o projeto, com as atribuições que lhe eram devidas. 
38.1.1 Justifica ainda que, se as parcelas foram liberadas, é porque os documentos foram inseridos no Siconv, tendo em vista constituir requisito para a referida liberação.
38.2 Análise: o pagamento em duplicidade mencionado pela defesa diz respeito ao cheque 850028, de 30/4/2010, no valor de R$ 2.800,00, que foi utilizado para pagamento da Sra. Meyrian dos Santos, conforme o Siconv, cujo recibo de pagamento autônomo (RPA) não foi digitalizado no referido sistema, tampouco encontrado nos autos. O referido cheque foi ainda registrado como pagamento à mesma beneficiária, no mesmo sistema, e na peça 9, p. 21, contudo, no valor de R$ 500,00. 
38.2.1 Diante das divergências de informações e da ausência de documento comprobatório da despesa (RPA) no valor do cheque, a despesa deve ser impugnada, uma vez que os argumentos dos responsáveis em nada esclarecem as inconsistências detectadas, devendo ser rejeitados. Em que pesem os argumentos não afastar a irregularidade, o referido valor já está incluído no subitem 32.2.2, portanto, não será considerado nesta irregularidade para evitar dupla cobrança.
39. Argumento 9: regular execução do convênio (peça 73, p. 12-14) .
39.1 Descrição: o defendente informa que reuniu a cópia da documentação que foi possível, encontrada em um envelope [no qual] estava escrito 'cópia de documentos inseridos no Siconv', e acredita que os originais foram entregues pelo CPQT, bem como [foram] tomadas as devidas providências para pagamentos e, ainda, que a referida entidade deve ter feito sua parte dentro da legalidade em atendimento à legislação pertinente (...) . Além do mais, se não o fez, deveria ter sido notificada no tempo certo.
39.1.1 De todo modo, mesmo com alguns problemas, afirma que o projeto foi executado e atingiu os objetivos, com o cumprimento do plano de curso na íntegra, culminando com a entrega dos certificados no próprio local de realização do curso, nas empresas pelo patrão dos educandos onde eles trabalhavam ou pretendiam trabalhar e no próprio CPQT para aqueles que não puderam comparecer no dia marcado.	
39.2 Análise: conforme já mencionado anteriormente, mesmo com as inconsistências, os documentos anexados aos autos indicam o cumprimento do objeto pactuado, contudo, as irregularidades na execução financeira impedem a aprovação das contas, uma vez que a regular aplicação dos recursos envolve os aspectos físico e financeiro, [haja vista que] um está intrinsicamente ligado ao outro, [devendo ser demonstrado o] (...) nexo causal entre o cumprimento das metas estabelecidas e os saques efetuados na conta corrente específica do pacto.
39.2.1 Desse modo, as alegações não são suficientes para afastar as irregularidades detectadas, [pois] não basta [apenas] comprovar a execução física do objeto, mas [também] que tal execução foi realizada com os recursos do convênio.
40. Além da citação dos responsáveis, foi realizada a audiência do Sr. Edson da Silva Almeida, em razão das constatações abaixo identificadas, contrariando os princípios da imparcialidade, isonomia, moralidade, economicidade, transparência e art. 45, da Portaria Interministerial MPOG/MF/CGU e art. 93 do Decreto-lei 200/1967, o art. 66, do Decreto 93.872/1986:
a) ausência das pesquisas de preços realizadas para as aquisições e prestações de serviços, [e não observância dos] princípios da impessoalidade, moralidade e economicidade (parágrafo 31) ;
b) pagamentos efetuados a pessoas com relação de parentesco com o autor do Projeto Motofretista e gestor dos recursos do convênio (subitem 33.2.1) .
40.1.1 Conforme mencionado na seção histórico, o responsável permaneceu silente, e as constatações ensejam a aplicação de multa prevista no art. 58 da IN/TCU 7/2012. Verifica-se ainda que as alegações de defesa acima analisadas não foram suficientes para sanar as irregularidades e, consequentemente, o débito, o que enseja a aplicação da multa prevista no art. 57 da mesma lei. 
41. Em que pesem as alegações de defesa ora analisadas não serem suficientes para sanar as irregularidades constatadas na execução financeira, conforme já mencionado, existem fortes evidências de cumprimento da execução física. Inclusive, os documentos ausentes que ensejaram a reprovação da execução física, foram encaminhados, conforme consignado no parágrafo 27 da instrução de peça 55. (...) Assim, entende-se que a condenação em débito dos responsáveis deve ser pelos valores envolvidos nos subitens 32.2.2 a 32.2.4; 32.2.9 e 32.2.10, 35.2.1 e 35.2.2, 37.2 e 37.2.1, 38.2 e 38.2.1, que importa em R$ 78.128,33.
42. Em face do que foi consignado no parágrafo anterior, as datas de ocorrências do fato gerador dos débitos serão aquelas da realização das despesas/pagamentos, e não da emissão das ordens bancárias utilizadas até então. A alteração não trará nenhum prejuízo aos responsáveis porque será mais benéfica a eles, [haja vista que] reduzirá o montante do débito, dispensando, portanto, a realização de nova citação.
43. Em razão de não haver alteração nas irregularidades motivadoras da citação e da audiência, mantém-se a matriz de responsabilização constante do anexo I.
Revelia dos responsáveis Edson da Silva Almeida e Centro de Pesquisa e Qualificação Tecnológica
Da validade das notificações
44. Preliminarmente, cumpre tecer breves considerações sobre a forma como são realizadas as comunicações processuais no TCU. A esse respeito, destacam-se o art. 179, do Regimento Interno do TCU (Resolução 155, de 4/12/2002) e o art. 4º, inciso III, § 1º, da Resolução TCU 170, de 30 de junho de 2004, in verbis:
'Art. 179. A citação, a audiência ou a notificação, bem como a comunicação de diligência, farse-ão:
I - mediante ciência da parte, efetivada por servidor designado, por meio eletrônico, fac-símile, telegrama ou qualquer outra forma, desde que fique confirmada inequivocamente a entrega da comunicação ao destinatário;
II - mediante carta registrada, com aviso de recebimento que comprove a entrega no endereço do destinatário;
III - por edital publicado no Diário Oficial da União, quando o seu destinatário não for localizado
 (...) 
Art. 3º As comunicações serão dirigidas ao responsável, ou ao interessado, ou ao dirigente de órgão ou entidade, ou ao representante legal ou ao procurador constituído nos autos, com poderes expressos no mandato para esse fim, por meio de:
I - correio eletrônico, fac-símile ou telegrama;
II - servidor designado;
III - carta registrada, com aviso de recebimento;
IV - edital publicado no Diário Oficial da União, quando o seu destinatário não for localizado, nas hipóteses em que seja necessário o exercício de defesa.
Art. 4º. Consideram-se entregues as comunicações:
I - efetivadas conforme disposto nos incisos I e II do artigo anterior, mediante confirmação da ciência do destinatário;
II - realizadas na forma prevista no inciso III do artigo anterior, com o retorno do aviso de recebimento, entregue comprovadamente no endereço do destinatário;
III - na data de publicação do edital no Diário Oficial da União, quando realizadas na forma prevista no inciso IV do artigo anterior.
§ 1º O endereço do destinatário deverá ser previamente confirmado mediante consulta aos sistemas disponíveis ao Tribunal ou a outros meios de informação, a qual deverá ser juntada ao respectivo processo.'
45. Bem se vê, portanto, que a validade da citação via postal não depende de que o aviso de recebimento seja assinado pelo próprio destinatário da comunicação, o que dispensa, no caso em tela, a entrega do AR em 'mãos próprias'. A exigência da norma é no sentido de o Tribunal verificar se a correspondência foi entregue no endereço correto, residindo aqui a necessidade de certeza inequívoca. 
 (...) 
47. A validade do critério de comunicação processual do TCU foi referendada pelo Supremo Tribunal Federal, nos termos do julgamento do MS-AgR 25.816/DF, por meio do qual se afirmou a desnecessidade da ciência pessoal do interessado, entendendo-se suficiente a comprovação da entrega do 'AR' no endereço do destinatário (...) .
48. O inciso II do art. 179 do Regimento Interno do TCU é claro ao exigir apenas a comprovação da entrega no endereço do destinatário, bastando o aviso de recebimento simples
Da revelia dos responsáveis
49. No caso vertente, a citação dos responsáveis (Centro de Pesquisa e Qualificação Tecnológica e Edson da Silva Almeida) se deu em endereços provenientes de pesquisas de endereços realizadas pelo TCU (vide parágrafo acima) , e a entrega dos ofícios no endereço de cada um dos responsáveis ficou devidamente comprovada e foram recebidas de próprio punho, como comprovam os AR de peças 95 e 98. Não obstante, eles optaram por se manterem silentes, caracterizando as suas revelias, nos termos do art. 12, § 3º, da Lei 8.443/1992.
50. Nos processos do TCU, a revelia não leva à presunção de que seriam verdadeiras todas as imputações levantadas contra os responsáveis, diferentemente do que ocorre no processo civil, em que a revelia do réu opera a presunção da verdade dos fatos narrados pelo autor. Dessa forma, a avaliação da responsabilidade do agente não pode prescindir da prova existente no processo ou para ele carreada. 
51. Ao não apresentar sua defesa, os responsáveis deixaram de produzir prova da regular aplicação dos recursos sob sua responsabilidade, em afronta às normas que impõem aos gestores públicos a obrigação legal de, sempre que demandados pelos órgãos de controle, apresentar os documentos que demonstrem a correta utilização das verbas públicas, a exemplo do contido no art. 93 do Decreto-lei 200/67: 'Quem quer que utilize dinheiros públicos terá de justificar seu bom e regular emprego na conformidade das leis, regulamentos e normas emanadas das autoridades administrativas competentes.'
52. Mesmo as alegações de defesa não sendo apresentadas, considerando o princípio da verdade real que rege esta Corte, procurou-se buscar, em manifestações dos responsáveis na fase interna desta Tomada de Contas Especial, se havia algum argumento que pudesse ser aproveitado a seu favor. No entanto, os responsáveis não se manifestaram na fase interna, não havendo, assim, nenhum argumento que possa vir a ser analisado e posteriormente servir para afastar as irregularidades apontadas. Não obstante, na fase externa desse processo, eles foram citados pela omissão no dever de prestar contas (peças 2 e 6-7) , e o Sr. Edson da Silva Almeida apresentou alegações de defesa e documentação subsidiária, vistas às peças 8 a 13, as quais foram analisadas juntamente com as respostas às diligências encaminhadas à SPPE/MTE (peças 44 a 46) na instrução de peça 55, e afastada a omissão.
53. Não obstante, embora afastada a irregularidade de omissão no dever de prestar contas, os argumentos e documentos não foram suficientes para comprovar e boa e regular aplicação dos recursos, conforme consignado na referida instrução, motivo pelo qual foi realizada nova citação aos responsáveis, conforme reproduzido no parágrafo 23 desta instrução. Contudo, os responsáveis permaneceram silentes.
54. Vale ressaltar que a pretensão punitiva do TCU, conforme Acórdão 1441/2016-TCU-Plenário, que uniformizou a jurisprudência acerca dessa questão, subordina-se ao prazo geral de prescrição indicado no art. 205 do Código Civil, que é de 10 anos, contado da data de ocorrência da irregularidade sancionada, nos termos do art. 189 do Código Civil, sendo este prazo interrompido pelo ato que ordenar a citação, a audiência ou a oitiva do responsável. No caso em exame, não ocorreu a prescrição, uma vez que os pagamentos ocorreram nos exercícios de 2010 e 2011, e o ato de ordenação da citação ocorreu em 10/9/2019 (peça 57) .
55. Em se tratando de processo em que a parte interessada não se manifestou acerca das irregularidades imputadas, não há elementos para que se possa efetivamente aferir e reconhecer a ocorrência de boa-fé na conduta dos responsáveis, podendo este Tribunal, desde logo, proferir o julgamento de mérito pela irregularidade das contas, conforme nos termos dos §§ 2º e 6º do art. 202 do Regimento Interno do TCU. (Acórdão 2064/2011-TCU-Primeira Câmara (relator: Ubiratan Aguiar) , 6.182/2011-TCU-1ª Câmara (relator: Weber de Oliveira) , 4.072/2010-TCU-1ª Câmara (Relator: Valmir Campelo) , 1.189/2009-TCU-1ª Câmara (Relator: Marcos Bemquerer) , 731/2008-TCU-Plenário (Relator: Aroldo Cedraz) . Ressalta-se que a análise da boa-fé relativa à pessoa jurídica de direito privado é realizada considerando as condutas de seus administradores, uma vez que os atos destes obrigam a pessoa jurídica, desde que exercidos nos limites dos poderes definidos no ato constitutivo do ente, nos termos do art. 47 do Código Civil (Acórdão 1723/2016-TCU-Plenário, Ministro-Relator Raimundo Carrero) .
56. Dessa forma, o Centro de Pesquisa e Qualificação Tecnológica e o responsável Edson da Silva Almeida devem ser considerados revéis, nos termos do art. 12, §3º, da Lei 8.443/1992, devendo suas contas serem julgadas irregulares, condenando-os solidariamente ao débito apurado e aplicando-lhes a multa prevista no art. 57 da Lei 8.443/1992.
57. Quanto ao responsável Cícero Roberto Bitencourt Calou, as alegações de defesa por ele apresentadas não foram suficientes para afastar o débito em sua totalidade, devendo as suas contas serem julgadas irregulares, condenando-o solidariamente com os demais responsáveis ao débito apurado e aplicando-lhe a multa prevista no art. 57 da Lei 8.443/1992, tendo em vista que também não há nos autos elementos que permitam aferir e reconhecer a sua boa-fé.
CONCLUSÃO
58. A partir da análise promovida na seção 'Exame Técnico', verifica-se que as alegações apresentadas pelo responsável Cícero Roberto Bitencourt Calou são parcialmente procedentes, e insuficientes para afastar o débito em sua totalidade.
59. Os responsáveis Centro de Pesquisa e Qualificação e Edson da Silva Almeida devem ser considerados revéis para todos os efeitos legais, nos termos do art. 12, § 3º da Lei 8.443/1992.
60. A análise dos autos permite ainda afirmar que não ocorreu a prescrição da pretensão punitiva.
61. Considerando que não há nos autos elementos que permitem aferir e reconhecer a boa-fé dos responsáveis, as contas devem ser julgadas irregulares desde logo, condenando-os solidariamente ao débito apurado, aplicando-lhes a multa prevista no art. 57 da Lei 8.443/1992."
4. 	Feitas tais considerações, a proposta de mérito da Secex/TCE, uníssona, foi redigida nos seguintes termos (peças 101, pp. 27/30, 102 e 103) :  
"a) considerar revéis os responsáveis Centro de Pesquisa e Qualificação Tecnológica e o Sr. Edson da Silva Almeida; 
b) acatar parcialmente as alegações de defesa apresentadas pelo responsável Cícero Roberto Bitencourt Calou; 
c) julgar irregulares, nos termos dos arts. 1º, inciso I, 16, inciso III, alíneas b e c, § 2º, da Lei 8.443/92 c/c os arts. 19 e 23, inciso III, da mesma lei, e com arts. 1º, inciso I, 209, inciso II e III, 210 e 214, inciso III, do Regimento Interno/TCU, as contas do Centro de Pesquisa e Qualificação Tecnológica, bem como dos Srs. Edson da Silva Almeida e Cícero Roberto Bitencourt Calou, condenando-os solidariamente ao pagamento das importâncias a seguir especificadas, atualizadas monetariamente e acrescidas dos juros de mora, calculadas a partir das datas discriminadas até a data do efetiva quitação do débito, fixando-lhes o prazo de quinze dias, para que comprovem, perante o Tribunal, o recolhimento das referidas quantias aos cofres do Tesouro Nacional, nos termos do art. 23, inciso III, alínea 'a', da citada lei:
	Valor (R$) 
	Data 

	2.800,00
	30/4/2010

	500,00
	31/3/2010

	500,00
	31/3/2010

	1.000,00
	19/10/2010

	500,00
	7/10/2010

	1.000,00
	31/3/2010

	2.000,00
	27/8/2010

	1.800,00
	1º/6/2010

	1.500,00
	1º/6/2010

	900,00
	27/8/2010

	5.089,59
	10/6/2010

	597,00
	18/5/2011

	800,00
	25/5/2011

	2.000,00
	19/4/2011

	2.592,94
	4/2/2011

	2.592,94
	4/2/2011

	600,00
	14/2/2011

	500,00
	14/2/2011

	500,00
	14/2/2011

	1.000,00
	14/2/2011

	600,00
	14/2/2011

	1.200,00
	14/2/2011

	1.200,00
	14/2/2011

	3.000,00
	14/2/2011

	600,00
	16/2/2011

	500,00
	16/2/2011

	500,00
	16/2/2011

	2.000,00
	18/2/2011

	2.000,00
	22/2/2011

	1.275,00
	23/2/2011

	6.736,65
	23/2/2011

	450,00
	23/2/2011

	1.000,00
	23/2/2011

	3.000,00
	9/3/2011

	208,35
	13/3/2011

	500,00
	14/3/2011

	5.089,59
	10/6/2010

	1.882,50
	21/12/2010

	1.372,86
	31/7/2011

	1.656,92
	30/11/2011

	1440,00
	14/2/2011

	1.530,00
	16/2/2011

	6.026,79
	8/4/2010

	5.587,20
	4/8/2010

Valor atualizado do débito (com juros) até 6/10/2020: R$ 159.370,68
aplicar individualmente ao Centro de Pesquisa e Qualificação Tecnológica, bem como aos Srs. Edson da Silva Almeida e Cícero Roberto Bitencourt Calou a multa prevista no art. 57 da Lei 8.443/92 c/c o art. 267 do Regimento Interno/TCU, fixando-lhes o prazo de quinze dias, a contar da notificação, para que comprovem, perante o Tribunal (art. 214, inciso III, alínea 'a', do Regimento Interno/TCU) , o recolhimento da dívida aos cofres do Tesouro Nacional, atualizada monetariamente desde a data do acórdão que vier a ser proferido por este Tribunal até a do efetivo recolhimento, se pagas após o vencimento, na forma da legislação em vigor;
aplicar ao Sr. Edson da Silva Almeida a multa prevista no art. 58, inciso II, da Lei 8.443/92 c/c o art. 268, inciso II, do Regimento Interno/TCU, fixando-lhe o prazo de quinze dias, a contar da notificação, para que comprove, perante o Tribunal (art. 214, inciso III, alínea 'a', do Regimento Interno/TCU) , o recolhimento da dívida aos cofres do Tesouro Nacional, atualizada monetariamente desde a data do acórdão que vier a ser proferido por este Tribunal até a do efetivo recolhimento, se pagas após o vencimento, na forma da legislação em vigor;
f) autorizar, desde logo, a cobrança judicial das dívidas, caso não atendidas as notificações, na forma do disposto no art. 28, inciso II, da Lei nº 8.443/92;
g) autorizar também, desde logo, se requerido, com fundamento no art. 26, inciso I, da Lei 8.443, de 1992 c/c o art. 217, §§ 1º e 2º do Regimento Interno/TCU, o parcelamento das dívidas em até 36 parcelas, incidindo sobre cada parcela, corrigida monetariamente, os correspondentes acréscimos legais fixando- lhe o prazo de quinze dias, a contar do recebimento da notificação, para comprovar perante o Tribunal o recolhimento da primeira parcela, e de trinta dias, a contar da parcela anterior, para comprovar os recolhimentos das demais parcelas, devendo incidir sobre cada valor mensal, atualizado monetariamente, os juros de mora devidos, no caso do débito, na forma prevista na legislação em vigor, alertando os responsáveis de que a falta de comprovação do recolhimento de qualquer parcela importará o vencimento antecipado do saldo devedor, nos termos do § 2º do art. 217 do Regimento Interno/TCU; 
h) enviar cópia do Acórdão a ser prolatado à Procuradoria da República no Estado de São Paulo, nos termos do § 3º do art. 16 da Lei 8.443/1992 c/c o § 7º do art. 209 do Regimento Interno/TCU, para adoção das medidas cabíveis, informando-lhe que o inteiro teor da deliberação pode ser consultado no endereço http://www.tcu.gov.br/acordaos;
i) enviar cópia do Acórdão que vier a ser proferido ao Ministério da Economia e aos responsáveis, para ciência, informando que a presente deliberação, acompanhada do Relatório e do Voto que a fundamentarem, está disponível para a consulta no endereço www.tcu.gov.br/acordaos, além de esclarecer que, caso requerido, o TCU poderá fornecer sem custos as correspondentes cópias, de forma impressa."
5.	O Ministério Público especializado, em parecer da lavra do Procurador Sérgio Ricardo Costa Caribé, anuiu ao encaminhamento alvitrado pela unidade especializada (peça 104) .
		É o Relatório.

Filipe Alves de Arruda Gomes (OAB/CE 33.180).

Procurador Sérgio Ricardo Costa Caribé.

TOMADA DE CONTAS ESPECIAL. CONVÊNIO. EXTINTO MINISTÉRIO DO TRABALHO E EMPREGO. COOPERAÇÃO TÉCNICA E FINANCEIRA MÚTUA PARA A EXECUÇÃO DE AÇÕES DE QUALIFICAÇÃO SOCIAL E PROFISSIONAL DO PLANO SETORIAL DE QUALIFICAÇÃO - PLANSEQ - MOTOFRETE NACIONAL. NÃO COMPROVAÇÃO DA BOA E REGULAR APLICAÇÃO DE PARTE DOS RECURSOS FEDERAIS RECEBIDOS. CITAÇÃO DA ENTIDADE CONVENENTE E DE DOIS EX-GESTORES. ALEGAÇÕES DE DEFESA DE UM RESPONSÁVEL. REVELIA DOS DEMAIS. REJEIÇÃO PARCIAL DA DEFESA ENCAMINHADA. REDUÇÃO DO DÉBITO APONTADO PELO TOMADOR DE CONTAS. CONTAS IRREGULARES. DÉBITO. MULTA. 1) Julgam-se irregulares as contas e em débito os responsáveis em função da não comprovação da boa e regular aplicação de recursos federais recebidos por meio de convênio. 2) O ônus de comprovar a regularidade da integral aplicação dos recursos públicos ao objeto do ajuste entabulado com a União compete aos gestores, tarefa da qual deve se desincumbir mediante a apresentação de documentação idônea, que demonstre, de forma efetiva, os gastos efetuados e o nexo de causalidade entre as despesas realizadas e a verba federal recebida.

TOMADA DE CONTAS ESPECIAL (TCE)

Secretaria de Controle Externo de Tomada de Contas Especial - Secex/TCE.

Em exame a Tomada de Contas Especial instaurada pelo então Ministério do Trabalho e Emprego - MTE em desfavor do Centro de Pesquisa e Qualificação Tecnológica - CPQT e do Sr. Edson da Silva Almeida, ex-Diretor daquela entidade, tendo por fundamento a não comprovação da regular aplicação dos recursos do Convênio MTE/SPPE/CODEFAT 114/2009 - CPQT/CE (Siconv 730.590/2009) . 
2.	Tal ajuste foi celebrado entre o extinto Ministério do Trabalho e Emprego e o CPQT e teve por objeto o estabelecimento de cooperação técnica e financeira mútua para a execução de ações de qualificação social e profissional do Plano Setorial de Qualificação - PlanSeQ - Motofrete Nacional, no âmbito do Plano Nacional de Qualificação - PNQ, visando à qualificação de 300 motofretistas no município de Fortaleza/CE, conforme Plano de Trabalho e Termo de Convênio.
3.	Para a execução do avençado, foram previstos R$ 225.150,00 à conta do concedente e R$ 11.850,00 de contrapartida da entidade. A verba federal foi liberada em três parcelas: i) R$ 33.772,50, em 15/3/2010 (OB 2010OB8004150) ; ii) R$ 90.060,00, em 4/6/2010 (2010OB800975) ; e iii) R$ 101.317,50, em 26/1/2011 (2010OB800047) . 
4.	A presente Tomada de Contas Especial foi instaurada em função da omissão no dever de prestar contas, dada a ausência dos registros de execução e da prestação de contas no Sistema de Gestão de Convênios e Contratos de Repasses - Siconv (peças 1, pp. 163/170 e 46, pp. 35/45) .
5.	 No âmbito desta Corte, a então Secretaria de Controle Externo no Estado do Ceará, atual Secretaria do TCU no Estado do Ceará - Sec/CE, efetuou a citação solidária do Sr. Edson da Silva Almeida e do Centro de Pesquisa e Qualificação Tecnológica pelo débito de R$ 225.150,00 (peças 7, 15, 19, 20, 21 e 22) . 
6.	Em resposta, o Sr. Edson da Silva Almeida carreou ao processo, a título de prestação de contas, os documentos constantes das peças 8/13. 
7.	Diante de tal fato, a Sec/CE promoveu diligência junto à Secretaria de Políticas Públicas de Emprego - SPPE para que aquele órgão emitisse parecer acerca da regularidade da aplicação dos recursos (peças 25 e 26) . 
8.	Após a realização de novas medidas saneadoras, o Ministério da Economia, órgão que absorveu as funções do extinto Ministério do Trabalho e Emprego, encaminhou a documentação constante das peças 44 a 46.
9.	Após analisar tais elementos, a Secretaria de Controle Externo de Tomada de Contas Especial - Secex/TCE reinstruiu os autos e entendeu necessária a realização da citação solidária do Centro de Pesquisa e Qualificação Tecnológica e dos Srs. Edson da Silva Almeida e Cícero Roberto Bitencourt Calou, autor do Projeto Motofretista e gerente de Marketing daquela entidade no período de 14/6/2007 a 13/6/2012, pelo débito de R$ 225.150,00. 
10.	A unidade instrutiva também considerou que o Sr. Edson da Silva Almeida deveria ser instado por meio de audiência em função, sinteticamente, da ausência das pesquisas de preços realizadas para as aquisições e prestações de serviços, com inobservância dos princípios da impessoalidade, moralidade e economicidade, bem como pelos pagamentos efetuados a pessoas com relação de parentesco com o autor do Projeto Motofretista e gestor dos recursos do convênio.
11.	Efetuadas as devidas comunicações processuais, somente o Sr. Cícero Roberto Bitencourt Calou apresentou alegações de defesa (peças 73/88) , tendo os demais responsáveis optado pela revelia.
12.	 Na peça 101, a Secex/TCE analisou a defesa encaminhada pelo então gerente de Marketing, tendo, ao final, apresentado proposta de mérito que contempla, de forma resumida: i) julgar irregulares as contas dos responsáveis, imputando-lhes, de forma solidária, débito no valor histórico de R$ 78.128,33; ii) aplicar-lhes a penalidade pecuniária insculpida no art. 57 da Lei 8.443/1992; iii) impor ainda ao Sr. Edson da Silva Almeida a multa prevista no art. 58, inciso II, daquele diploma legal; e iv) enviar cópia do Acórdão a ser prolatado ao Ministério Público da União.
13.	O Ministério Público especializado, em parecer da lavra do Procurador Sérgio Ricardo Costa Caribé, anuiu ao encaminhamento alvitrado pela Secex/TCE.
II
14.	Perscrutando os autos, verifica-se que o objetivo específico do convênio em foco era a qualificação social e profissional de 300 profissionais do setor de transportes de pequenas cargas e documentação, visando a atender à categoria de motofretistas que atuavam no Município de Fortaleza/CE, de modo a promover a qualidade e a segurança dos serviços prestados as empresas que ofereciam oportunidades de trabalho no mercado formal, a fim de aprimorar a atuação destes profissionais frente às exigências legais para o exercício da profissão (peça 44, p. 6) .
15.	A convenente solicitou e teve autorização para efetuar a transferência do treinamento de 120 profissionais - dos 300 previstos - do Município de Fortaleza/CE para os Munícipios de Caucaia, Horizonte, Maracanaú e Maranguape, com 30 vagas em cada (peça 44, p. 7) .
16.	Conforme o relatório do tomador de contas, a convenente não comprovou o atingimento da meta física pactuada, em função, dentre outras, das seguintes irregularidades (peça 46, pp. 39) : i) pagamento de fornecedores e prestadores sem a devida comprovação no extrato bancário do ajuste; e ii) documentação fiscal sem o devido atesto e sem a indicação do Convênio MTE/SPPE/CODEFAT 114/2009.
17.	A Secex/TCE, em instrução inaugural deste feito - outrora analisado pela Sec/CE -, por meio da qual examinou a documentação encaminhada pelo Sr. Edson da Silva Almeida, quando de sua primeira citação (em função da omissão no dever de prestar contas) , bem como os pareceres e notas técnicas emitidos pelo Ministério da Economia, destacou que aquele responsável acostou ao processo os seguintes elementos (item 27 da instrução constante da peça 55, pp. 9/10) : a) recibos de pagamentos de pessoal (peças 8, pp. 92/107; 2; 9 e 10, pp. 1/62) ; b) cópia de notas fiscais (peças 8, pp. 51, 53, 55, 58, 60, 61, 67/69, 70/71, 74, 77/79, 87, 90; 10, pp. 49/51, 53/54, 57/59, 61, 64/66; 11, pp. 2, 3/7, 9, 11 e 13/14) ; c) planilha das despesas (peça 11, pp. 16/22) ; d) extrato bancário (peça 11, pp. 24/40) ; e) espelho do Siconv da Aba "Liquidação" (peças 11, pp. 43/101; 12 e 13, p. 1) ; f) relação dos educandos inscritos (peça 13, pp. 16/23) ; g) lista de controle de entrega dos certificados (peça 13, pp. 24, 26, 28, 34, 36, 38 e 41) ; h) lista de controle de frequência dos educandos (peça 13, pp. 25, 27 e 32/33) ; i) lista de entrega de lanches (peça 13, pp. 29 e 39) ; e j) relatório final de execução (peça 13, pp. 43/63) .
18.	Na atuação derradeira deste feito, a Secex/TCE entendeu que o exame dos elementos acima descritos, em conjunto com as alegações de defesa apresentadas pelo Sr. Cícero Roberto Bitencourt Calou, possibilita inferir que o débito em foco monta à quantia de R$ 78.128,33.
19.	Tal valor teria por base as inconsistências e irregularidades descritas nos itens 32.2.2 a 32.2.7, 32.2.10, 35.2.1, 35.2.2 e 37.2 da instrução transcrita no Relatório precedente, os quais passo a sumarizar abaixo.
20.	As seguintes irregularidades foram detectadas nos cheques emitidos contra a conta específica da avença em análise (itens 32.2.2 a 32.2.7 da instrução de mérito da Secex/TCE) :
	20.1. gastos sem o respectivo Recibo de Pagamento Autônomo - RPA: cheques 850028 (R$ 2.800,00) ; 850007 (R$ 500,00) ; 850008 (R$ 500,00) ; 850095 (R$ 1.000,00) ; 850115 (R$ 500,00) ; 850004 (R$ 1.000,00) ; 850089 (R$ 2.000,00) ; 850033 (R$1.800,00) ; 850034 (R$ 1.500,00) e 850193 (R$ 800,00) ; 
	20.2. desembolsos havidos sem a apresentação da correspondente Nota Fiscal: cheques 850087 (R$ 900,00) ; 850013 (R$ 5.089,59) ; 850013 (R$ 5.089,59) e 850167 (R$ 1.882,50) ; e 
	20.3. pagamentos efetuados sem a indicação do credor e sem a apresentação do respectivo documento que suportasse a despesa: cheques 850192 (R$ 597,00) ; 850181 (R$ 2.000,00) ; 850145 (R$ 2.592,94) ; 850147 (R$ 2.592,94) ; 850154 (R$ 600,00) ; 850155 (R$ 500,00) ; 850156 (R$ 500,00) ; 850160 (R$ 1.000,00) ; 850110 (R$ 600,00) ; 850165 (R$ 1.200,00) ; 850166 (R$ 1.200,00) ; 850175 (R$ 3.000,00) ; 850123 (R$ 600,00) ; 850124 (R$ 500,00) ; 850180 (R$ 500,00) ; 850121 (R$ 2.000,00) ; 850150 (R$ 2.000,00) ; 850126 (R$ 1.275,00) ; 850127 (R$ 6.736,65) ; 850128 (R$ 450,00) ; 850133 (R$ 1.000,00) ; 850131 (R$ 3.000,00) ; 850130 (R$ 208,35) e 850136 (R$ 500,00) . 
21.	Expurgando-se dos valores acima o cheque 850013 - considerado duas vezes pela Secex/TCE, conforme se vê no item 20.2 - chega-se a um débito parcial de R$ 55.424,97. 
22.	Prosseguindo, a unidade instrutiva apontou a existência de saldos não devolvidos à concedente em 31/7/2011, no valor de R$ 1.372,86 (peça 87, p. 36) , e em 30/11 daquele mesmo ano, no montante de R$ 1.666,14, totalizando R$ 3.039,00.  
23.	Na sequência, foi constatado excesso de gastos relativos à impressão de 10 mil exemplares de orientação para a formação das turmas do projeto (Nota Fiscal 5, de 8/4/2010, de R$ 6.230,00, da empresa Valdir Lucas da Silva - ME, peça 10, pp. 64/65) e 1.200 materiais gráficos de reprografia e programação (Nota Fiscal 14, de 4/8/2010, de R$ 7.680,00, peça 10, p. 66) .
24.	A Secex/TCE considerou, para quantificar o débito decorrente do excedente acima, que 327 alunos teriam sido atendidos no projeto. Desse modo, efetuou o seguinte cálculo: i) 10.000 - 327 = 9.673 x R$ 0,623 (custo da unidade do exemplar) = R$ 6.026,79; e ii) 1.200 - 327 = 873 x R$ 6,40 (custo da reprografia de uma unidade do exemplar) = R$ 5.587,20, totalizando R$ 11.613,99. 
25.	Corroboro a sistemática adotada pela unidade especializada para a mensuração do dano havido no excesso de impressão e na reprografia supra mencionados. 
26.	Em arremate, a unidade especializada destacou a existência de pagamentos referentes a lanches efetuados a uma papelaria, devendo, portanto, os valores de R$ 1.530,00 e R$ 1.440,00 - no total de R$ 2.970,00 - ser considerados dano ao erário.  
27.	A soma das parcelas indicadas nos itens 21, 22, 24 e 26 monta à quantia de R$ 73.047,96, valor diferente daquele apurado pela Secex/TCE que, consoante asseverei acima, considerou em duplicidade o quantum relativo ao cheque 850013 (conforme descrito no item 20.2) .
28.	Fixado, portanto, o débito ocorrido no Convênio MTE/SPPE/CODEFAT 114/2009 - CPQT/CE, passo ao exame da responsabilização por tal prejuízo. 
III
29.	Como já mencionei alhures, foram citados nestes autos o Centro de Pesquisa e Qualificação Tecnológica, bem como os Srs. Edson da Silva Almeida e Cícero Roberto Bitencourt Calou, respectivamente, ex-Diretor e ex-Gerente de Marketing daquela entidade. 
30.	 O Sr. Cícero Roberto Bitencourt Calou, em sua defesa, aduziu que, nada obstante as diversas dificuldades enfrentadas - tais como os problemas no Siconv, que teriam impedido o lançamento de dados relativos à execução da avença -, o convênio entabulado com o então Ministério do Trabalho e Emprego fora exitoso, na medida em que teria atingido 90% da meta ajustada.  
31.	Argumentou, ademais, que não possuía responsabilidade pela execução financeira do convênio ora em escrutínio. 
32.	Sobre o ponto acima, impende destacar, como bem fez a Secex/TCE, que o próprio responsável assinou declaração asseverando, de forma expressa, que atuara como coordenador e ordenador de despesas do convênio em foco (peça 8, p. 9) . 
33.	O fato acima é corroborado pela constatação de que o nome do Sr. Cícero Roberto Bitencourt Calou constava em recibos de pagamentos emitidos em favor de prestadores de serviços (peças 8, p. 94, e 9, pp. 1, 18, 21, 48 e 80) .
34.	Acerca da execução do multicitado Convênio MTE/SPPE/CODEFAT 114/2009, o ex-Gerente colacionou aos autos vasta documentação que consiste, em síntese:
	34.1. fichas cadastrais dos educandos que teriam sido atendidos pelo ajuste em foco (peças 73, pp. 38/75; 74 a 77; 78, pp. 1/41; 79, pp. 42/50 e 80, pp. 1/6) ;
	34.2. planilhas e relações de turmas e respectivos alunos, bem como currículos e contratos de trabalho de pessoas contratadas no âmbito do convênio em análise (peças 78, pp. 42/50; 79, pp. 1/41) ; 
	34.3. planos de aula dos cursos (peças 80, pp. 7/50 e 81) ; 
	34.4. registros de controle de frequência e de notas dos alunos (peças 82; 83, pp. 1/2) ;
	34.5. documentos relativos à parte burocrática do ajuste e ao controle de entrega de certificados aos alunos (peças 83/85 e 86, pp. 1/32) ; e
	34.6. documentos atinentes à prestação de contas, tais como recibos, notas fiscais e extratos bancários (peças 86, pp. 33/52; 87 e 88) .
35.	Como se vê, os documentos descritos nos subitens 34.1 a 34.5 acima se referem à parte da execução física do ajuste, não sendo hábeis a desconstituir os apontamentos sobre o débito em foco. 
36.	De outro lado, os elementos indicados no subitem 34.6 supra, os quais poderiam infirmar a conclusão sobre a existência do débito apontado pela Secex/TCE, foram devidamente escrutinados por aquela unidade especializada, a qual ratificou a ocorrência de débito da ordem de R$ 70.000,00. 
37.	À guisa de conclusão, cabe rejeitar as alegações de defesa do Sr. Cícero Roberto Bitencourt Calou.
38.	Quanto ao Centro de Pesquisa e Qualificação Tecnológica, sua responsabilidade decorre do fato de ter sido a entidade que celebrou o Convênio MTE/SPPE/CODEFAT 114/2009 - CPQT/CE com o então Ministério do Trabalho. Nesse sentido, cumpre assinalar que, nos termos da Súmula/TCU 286, "a pessoa jurídica de direito privado destinatária de transferências voluntárias de recursos federais feitas com vistas à consecução de uma finalidade pública responde solidariamente com seus administradores pelos danos causados ao erário na aplicação desses recursos".
39.	Já o Sr. Edson da Silva Almeida deve ser responsabilizado pelo débito em discussão em função de ter sido o signatário daquela avença, e também responsável por comprovar a boa e regular aplicação dos recursos públicos transferidos a aludida entidade. 
40.	Haja vista que tanto um responsável quanto o outro optaram por permanecer silentes em relação ao chamamento do Tribunal, devem ser considerados revéis, nos termos do art. 12, § 3º, da Lei 8.443/1992, dando-se prosseguimento ao processo.
41.	Especificamente sobre o Sr. Edson da Silva Almeida, tem-se que ele foi instado a se manifestar nos autos também por meio de audiência em face da ausência das pesquisas de preços realizadas para as aquisições e prestações de serviços, bem como pelos pagamentos efetuados a pessoas com relação de parentesco com o autor do Projeto Motofretista e gestor dos recursos do convênio.
42.	Consoante verificado, uma das beneficiadas com pagamentos por serviços prestados no ajuste foi a Sra. Maria José Rinaldi de Campos Calou, esposa do Sr. Cícero Roberto Bitencourt Calou, fato que, não devidamente justificado do ponto de vista estritamente técnico, denota ofensa aos princípios da moralidade e da impessoalidade.
43.	Nada obstante, embora a Secex/TCE tenha proposto aplicar ao Sr. Edson da Silva Almeida as multas previstas nos arts. 58, inciso II, e 57 da Lei 8.443/1992, entendo que o sancionamento deve ser fundamentado apenas neste último dispositivo, de acordo com o que este Tribunal tem decidido em casos semelhantes. Precedentes (jurisprudência selecionada) :
Acórdão 6328/2018-TCU-Primeira Câmara (relator ministro Bruno Dantas) e 8.024/2016 - Segunda Câmara (relatora ministra Ana Arraes) 
"Nos casos em que há imputação da multa proporcional ao dano causado ao erário, as irregularidades constatadas que não contribuíram para a constituição do dano podem ser consideradas na dosimetria da multa prevista no art. 57 da Lei 8.443/1992, absorvendo a multa do art. 58 e tornando dispensável a aplicação desta de forma autônoma."
Acórdão 8197/2011-TCU-Segunda Câmara (relator ministro Aroldo Cedraz) 
"Na hipótese de um mesmo responsável praticar condutas independentes e passíveis de pena de multa prevista nos arts. 57 e 58, inciso II, da Lei 8.443/1992, a pena pecuniária aplicada com base no primeiro dispositivo absorve a do segundo, mas a fixação do valor da sanção deve levar em consideração não só o montante do débito atualizado, como também as irregularidades que foram objeto de audiência e que não foram elididas pelo responsável."
44.	À guisa de conclusão, cabe julgar irregulares as contas do Centro de Pesquisa e Qualificação Tecnológica, bem como dos Srs. Edson da Silva Almeida e Cícero Roberto Bitencourt Calou, imputando-se-lhes, solidariamente, o débito ora apurado, sem prejuízo de, diante da gravidade dos fatos narrados, aplicar-lhes, de forma individual, a multa pecuniária prevista no art. 57 da Lei 8.443/1992.
45.	No que tange à possibilidade de sancionamento dos responsáveis, cabem os seguintes comentários. 
46.	O Plenário desta Corte fixou o entendimento de que o Tribunal está subordinado ao prazo decenal de prescrição indicado no art. 205 do Código Civil, contado a partir do fato gerador, e de que o ato que ordenar a citação, a audiência ou oitiva da parte interrompe a prescrição, nos termos do art. 202, inciso I, do Código Civil (Acórdão 1441/2016-TCU-Plenário, relator ministro Benjamin Zymler, redator ministro Walton Alencar Rodrigues) .
47. 	Sobre o dies a quo da contagem do prazo prescricional, esta Corte deliberou que: 
Acórdão 2278/2019-TCU-Primeira Câmara (Relator Ministro-Substituto Augusto Sherman) 
"Nos casos de não comprovação da regular aplicação de recursos repassados mediante convênios ou instrumentos similares, a data limite para entrega da prestação de contas final ou a data da efetiva entrega antecipada assinala o marco inicial da contagem do prazo de prescrição da pretensão punitiva do TCU."
48.	De acordo com o disposto na cláusula sétima, parágrafo primeiro, do ajuste, a prestação de contas deveria ser enviada em até 30 dias do encerramento da avença ou do último pagamento, se este ocorresse em data anterior àquela (peça 1, p. 84) . Tendo em vista que o término da vigência do convênio ocorreu em 30/6/2011 (peça 1, pp. 104/105) , a data final para apresentação da prestação de contas seria o dia 30/7/2011. Como o despacho ordinatório da citação do responsável foi exarado em 10/9/2019 (peça 57) , isto é, em prazo inferior a dez anos, resta afastada a prescrição da pretensão punitiva. 
49.	Por fim, é cabível, nos termos do § 7° do art. 209 do Regimento Interno/TCU, encaminhar cópia do Acórdão que sobrevier à Procuradoria da República no Estado do Ceará, para a adoção das medidas de sua alçada, bem como à Secretaria do Trabalho do Ministério da Economia, para ciência. 
	Ante o exposto, voto por que seja adotado o Acórdão que ora submeto a este Colegiado. 
	
T.C.U., Sala das Sessões, em 23 de março de 2021.
MARCOS BEMQUERER COSTA
Relator